ACORDAO-COMPLETO-2573768

ACÓRDÃO 309/2023 ATA 7/2023 - PLENÁRIO

VISTOS, relatados e discutidos estes autos de representação autuada, de forma apartada do processo TC Processo 010.816/2017-8, para apurar a ocorrência de fraudes praticadas pela SOG - Óleo e Gás S.A. nas licitações do Complexo Petroquímico do Rio de Janeiro (Comperj) , conduzidas pela Petróleo Brasileiro S.A. (Petrobras) ;
ACORDAM os Ministros do Tribunal de Contas da União, reunidos em sessão do Plenário, diante das razões expostas pelo Relator, em:
9.1. deixar de aplicar à SOG - Óleo e Gás S.A. a sanção especificada no art. 46 da Lei 8.443/1992, em relação à fraude à licitação verificada nas contratações das Unidades de Destilação Atmosférica e a Vácuo (UDAV) , Hidrocraqueamento Catalítico (UHCC) , Coqueamento Retardado (UCR) e Hidrotratamento de Destilados Médios (UHDT) , do Comperj, tratadas no presente processo, com fulcro na ideia de coerência e unidade do Estado e em razão da utilidade e da primazia das informações e provas trazidas por ela à jurisdição de contas, nos termos dos arts. 16 e 17 da Lei 12.846/2013, art. 4º, caput e § 2º, da Lei 12.850/2013, aplicados por analogia neste caso;
9.2. notificar a responsável, a Petrobras, o sucessor da Força Tarefa da Operação Lava Jato do MPF no Paraná, o juiz titular da 13ª Vara Federal de Curitiba, o Cade, o MPF, a CGU e a AGU sobre esta deliberação;
9.3 apensar os autos ao TC Processo 010.816/2017-8, com vistas à consolidação das decisões proferidas.

Representação acerca da ocorrência de fraudes praticadas por empresa as licitações do Complexo Petroquímico do Rio de Janeiro (Comperj), conduzida pela Petróleo Brasileiro S.A. Análise de oitiva.

Petróleo Brasileiro S.A.

3. Responsável: SOG - Óleo e Gás S.A. (07.639.071/0001-88).

13.1. Ministros presentes: Benjamin Zymler (na Presidência), Augusto Nardes, Vital do Rêgo (Relator), Jorge Oliveira e Antonio Anastasia.
13.2. Ministros-Substitutos convocados: Augusto Sherman Cavalcanti, Marcos Bemquerer Costa e Weder de Oliveira.

VITAL DO RÊGO

Transcrevo a seguir, com os ajustes de forma pertinentes, a instrução do Auditor Federal de Controle Externo da SeinfraOperações (peça 80) , cujo encaminhamento foi endossado pelo escalão dirigente da unidade (peças 81 e 82) :
I - INTRODUÇÃO
Tratam os autos de processo apartado de Representação formulada com fundamento nos arts. 46 e 86, inciso II, da Lei 8.443/1992, c/c art. 237, inciso VI, do RITCU, em face da constatação de ocorrência de fraude em licitações conduzidas pela Petróleo Brasileiro S.A. (Petrobras) relacionadas às obras de construção e montagem das Unidades de Destilação Atmosférica e a Vácuo (UDAV) , de Hidrocraqueamento Catalítico (UHCC) , de Coqueamento Retardado (UCR) e de Hidrotratamento de Destilados Médios (UHDT) , todas do Complexo Petroquímico do Rio de Janeiro (Comperj) .
Com base no subitem 9.2.11 do Acórdão 632/2017-TCU-Plenário, proferido no processo TC Processo 009.834/2010-9 (peça 3) , foi constituído o processo TC 010.816.2017-8, no qual foi determinada a realização da oitiva das empresas e a audiência dos responsáveis, as quais foram realizadas no âmbito desse novo TC.
Concluídas as oitivas, e mediante proposição da unidade técnica, por meio de Despacho do Exmo. Relator Vital do Rêgo, prolatado em 7/2/2020 nos autos do TC 010.816.2017-8 à peça 284, foi autorizada a autuação deste processo, juntando-se cópia do antecitado despacho como peça 1, bem como promovendo-se a extração e juntada das respostas e demais peças correlatas, relativas à manifestação da empresa SOG Óleo e Gás S/A.
II - JUÍZO DE ADMISSIBILIDADE
Cumpre destacar, preliminarmente, na forma do art. 103, § 1º da Resolução 259/2014, que a presente representação atende os requisitos de admissibilidade.
Em relação ao objeto, verifica-se que se trata de irregularidade inserida nas competências do TCU: fraude em licitação.
Quanto à autoria, trata-se de representação de unidade técnica, que detém legitimidade para representar ao TCU, nos termos do art. 237, inciso VI, do Regimento Interno do TCU) ,  
Os indícios juntados aos autos são fartos no sentido de que as empresas contratadas para as obras do Comperj estavam organizadas em cartel visando fraudar as licitações da Petrobras, estatal sob controle da União, o que atrai o interesse público no trato da matéria.
Em vista do exposto, entende-se que esta representação atende os requisitos para ser conhecida pelo Tribunal.
III - HISTÓRICO
A concepção do Comperj remonta ao ano de 2004, quando foi inicialmente planejado como um complexo industrial para a produção de derivados de petróleo e de produtos petroquímicos de primeira e segunda gerações. A primeira etapa construtiva do empreendimento corresponderia à construção do Trem 1 da refinaria. A segunda etapa, que não chegou a ser iniciada, corresponderia à construção de parte das unidades petroquímicas (1ª geração) e, a terceira corresponderia o restante das unidades petroquímicas (2ª geração) e o Trem 2 da refinaria.
O Comperj está localizado no município de Itaboraí/RJ e, desde sua concepção, foi divulgado como sendo um dos principais empreendimentos recentes da Petrobras. O investimento previsto inicialmente era da ordem de US$ 26,6 bilhões. Ao final, se concluído conforme projeto, a refinaria do Complexo teria a capacidade para processar 465 mil barris de petróleo por dia (kbpd) , produzindo óleo diesel, nafta petroquímica, querosene de aviação, coque, GLP e óleo combustível (Acórdão 3343/2015-TCU-Plenário, Fiscobras 2015, Importância socioeconômica; Reavaliação de preços - Fiscobras 2010, peça 8, p. 5-6 e 34) .
Em razão de sua materialidade e relevância, o Tribunal de Contas da União (TCU) possui um histórico de fiscalizações nas obras do Comperj que remonta desde 2008 e, a partir de então, contou com diversas auditorias anuais. Dentre essas fiscalizações, destaca-se a auditoria realizada no âmbito do Fiscobras 2010 (TC Processo 009.834/2010-9) nas obras de implantação da UDAV, UHCC e UCR, todas do Comperj. 
A referida auditoria resultou na prolação do Acórdão 2537/2010-TCU-Plenário, de relatoria do Exmo. Ministro José Jorge, por meio do qual determinou-se realização de oitivas das empresas e audiências dos responsáveis pelos seguintes indícios de irregularidade: (i) sobrepreço; (ii) contratação direta irregular; e (iii) adoção de regime de execução contratual inadequado ou antieconômico. No entanto, o TC Processo 009.834/2010-9 foi sobrestado até o julgamento do mérito das conclusões do TC Processo 006.810/2011-0, no qual foi examinada a regularidade do critério de aceitabilidade de preços adotados nas contratações da Petrobras (Relatório de Fiscalização, peça 8, p. 2) .
Os efeitos do sobrestamento foram cessados com a prolação do Acórdão 571/2013-TCU-Plenário (rel. Min. Benjamin Zymler) , após o que a unidade técnica avaliou ser necessária a realização de nova inspeção nas obras do Comperj a fim de (Relatório de Fiscalização, peça 8, p. 6) : 
reavaliar as análises de preços empreendidas inicialmente na auditoria efetuada em 2010, em virtude de novas informações reveladas pela Operação Lava-Jato, (...) . Além disso, havia informações de que os contratos em tela estavam sendo rescindidos, o que motivou a verificação do andamento das negociações das rescisões. Por fim, também se objetivou coligir informações atualizadas sobre o empreendimento, (...) .
Com base nas conclusões dos trabalhos executados na esfera daquela inspeção, o Plenário desta Corte prolatou o Acórdão 632/2017-TCU-Plenário (rel. Min. Vital do Rêgo) , determinando no subitem 9.2.11 a conversão do processo TC Processo 009.834/2010-9 em tomadas de contas especial (TCE) para cada contrato analisado, para fins de apuração dos indícios de prejuízos preliminarmente quantificados (peça 3) , que totalizavam, até aquele momento, R$ 544 milhões (valores históricos) , conforme a tabela a seguir:
Tabela1 - Indícios de sobrepreço apontados no relatório de auditoria 
	Contrato
	Objeto
	Sobrepreço (R$) 

	0800.0056801.10.2
	UDAV - Unidade de Destilação Atmosférica e a Vácuo
	79.769.676,96

	0800.0057282.10.2
	UCR - Unidade de Coqueamento Retardado
	260.536.618,39

	0800.0060702.10.2
	UHDT - Unidade de Hidrotratamento de Destilados Médios
	  99.311.296,73

	0800.0056936.10.2
	UHCC - Unidade de Hidrocraqueamento Catalítico
	  104.388.883,35

Fonte: Relatório de Fiscalização 387/2015 (peça 8, p. 10-11 destes autos) .
Além disso, o item 9.1 do Acórdão 632/2017-TCU-Plenário decretou cautelarmente, com fundamento no art. 44, § 2º, da Lei 8.443/1992 c/c arts. 273 e 274 do RI/TCU, pelo prazo de um ano, a indisponibilidade de bens das empresas e dos consórcios envolvidos nas contratações em que se constataram os indícios de superfaturamento.
Em adição, considerando que as novas análises da unidade técnica contemplaram dados preliminares trazidos pela Operação Lava Jato, com fortes indícios de cartelização das contratadas e de conluio destas com dirigentes da Petrobras, para fins de frustrar o caráter competitivo dos procedimentos licitatórios do Comperj e de obter vantagens indevidas (voto que fundamentou o Acórdão 632/2017-TCU-Plenário, peça 6, parágrafo 5) , por intermédio do subitem 9.2.11 do Acórdão 632/2017-TCU-Plenário, este Tribunal determinou a autuação de processo apartado para apuração das fraudes cometidas nas licitações dessas obras do Comperj, para fins de eventual aplicação de sanção de declaração de inidoneidade, amparado pelo artigo 46 da Lei 8.433/1992 (Lei Orgânica do TCU) .
Após análise realizada em processo de Relatório de Auditoria, TC 010.816.2017-8, que trata de apartado autuado para verificar a ocorrência de fraude à licitação nos Contratos UCR, UDAV, UHDT e UHCC do Complexo Petroquímico do Rio de Janeiro e em atendimento ao subitem 9.2.11 do Acórdão 632/2017-TCU-Plenário (proferido no processo TC-Processo 009.834/2010-9) , foi determinada, no âmbito do TC 010.816.2017-8, a oitiva das empresas envolvidas.
Em Despacho de peça 284 do TC 010.816.2017-8, o Exmo. Ministro-Relator Vital do Rego, atendendo proposição da unidade técnica, autorizou a autuação de processos apartados para a análise da manifestação de cada responsável às oitivas, sendo então autuados os seguintes processos:
	PROCESSO Nº
	RESPONSÁVEL
	SITUAÇÃO

	Processo 006.716/2020-2
	Alumini Engenharia S/A. - em Recuperação Judicial
	Em instrução

	Processo 006.721/2020-6
	Andrade Gutierrez Engenharia S/A.
	Instruído. Aguardando minuta MP.
Proposta: sobrestamento e apensamento ao TC 010.816.2017-8

	Processo 006.723/2020-9
	Carioca Christiani Nielsen Engenharia S/A.
	Julgado. AC-2422/2021-TCU-P
Sobrestamento 

	Processo 006.724/2020-5
	Construtora Norberto Odebrecht
	Instruído. Aguardando minuta MP
Proposta: sobrestamento e apensamento ao TC 010.816.2017-8

	Processo 006.725/2020-1
	Construtora OAS S/A. - em Recuperação Judicial
	Instruído. Aguardando pronunciamento do Gabinete do Ministro
Proposta: sobrestamento e apensamento ao TC 010.816.2017-8

	Processo 006.759/2020-3
	Construtora Queiroz Galvão S/A.
	Aguardando nova instrução

	Processo 006.764/2020-7
	Construções e Comércio Camargo Correa S/A.
	Instruído. Aguardando pronunciamento do Gabinete do Ministro
Proposta: sobrestamento e apensamento ao TC 010.816.2017-8

	Processo 006.767/2020-6
 (apensado ao 010.816.2017-8) 
	Empresa Brasileira de Engenharia S/A.
	Julgado. AC-2531/2021-TCU-P
Declarada inidoneidade da empresa e apensamento ao TC 010.816.2017-8

	Processo 006.768/2020-2
	Engevix Engenharia e Projetos S/A.
	Aguardando minuta do MP
Proposta: sobrestamento e apensamento ao TC 010.816.2017-8

	Processo 006.769/2020-9
	Galvão Engenharia S/A.
	Julgado. AC-3163/2020-TCU-P
Declarada inidoneidade da empresa e apensamento ao TC 010.816.2017-8
Recurso examinado pela SERUR.
Aguardando pronunciamento do Gabinete do Ministro

	Processo 006.770/2020-7
	GDK S/A. - Em Recuperação Judicial
	Instruído. Aguardando pronunciamento do Gabinete do Ministro
Proposta: inidoneidade e apensamento ao TC 010.816.2017-8

	Processo 006.771/2020-3
	IESA Óleo & Gás S/A.
	Julgado. AC-2092/2021-TCU-P
Declarada inidoneidade da empresa e apensamento ao TC 010.816.2017-8
Recurso examinado pela SERUR. 
Aguardando pronunciamento do Gabinete do Ministro

	Processo 006.772/2020-0
	José Sérgio Gabrielli de Azevedo
	Instruído. Aguardando pronunciamento do Gabinete do Ministro
Proposta: inabilitação para a função pública e apensamento ao TC 010.816.2017-8

	Processo 006.774/2020-2
	Mendes Júnior Trading e Engenharia S/A.
	Julgado. AC-2320/2021-TCU-P
Declarada inidoneidade da empresa e apensamento ao TC 010.816.2017-8
Aguarda exame de recurso

	Processo 006.776/2020-5
	Paulo Roberto Costa
	Julgado. AC-228/2022-TCU-P
Sobrestamento 

	Processo 006.777/2020-1
	Pedro José Barusco Filho
	Julgado. AC-1446/2022-TCU-P
Sobrestamento

	Processo 006.778/2020-8
	Promon Engenharia Ltda.
	Julgado. AC-2841/2020-TCU-P
Declarada inidoneidade da empresa e apensamento ao TC 010.816.2017-8
Recurso. AC-1849/2022-TCU-P
Conhecido e negado provimento

	Processo 006.779/2020-4 (apensado ao 010.816.2017-8) 
	Renato de Souza Duque
	Julgado. AC-868/2022-TCU-P
Aplicação de multa, inabilitação para a função pública e apensamento ao TC 010.816.2017-8

	Processo 006.780/2020-2
	Skanska Brasil Ltda.
	Julgado. AC-497/2021-TCU-P
Declarada inidoneidade da empresa e apensamento ao TC 010.816.2017-8
Embargos. Aguardando pronunciamento do Gabinete do Ministro

	Processo 006.781/2020-9
	SOG - Óleo e Gás S/A.
	Em instrução

	Processo 008.365/2020-2
	Techint Engenharia e Construção S/A.
	Julgado. AC-1236/2022-TCU-P
Declarada inidoneidade da empresa e apensamento ao TC 010.816.2017-8
Recurso. Aguardando exame

	Processo 008.366/2020-9
	UTC Engenharia S/A.
	Instruído. Aguardando pronunciamento do Gabinete do Ministro
Proposta: sobrestamento e apensamento ao TC 010.816.2017-8

Fontes: Processos e responsáveis: despacho de expediente de 20/2/2020, peça 314 do TC Processo 010.816/2017-5. Situação dos processos: consulta ao E-TCU em 15/8/2022
A oitiva da empresa SOG foi realizada por meio do Ofício de Oitiva 0988/2019-TCU/SeinfraOperações, de 2/9/2019 (peça 89 do TC 010.816.2017-8, juntado nestes autos como peça 69) .
No ofício, a empresa foi notificada para que se pronunciasse quanto às seguintes ocorrências:
a) conluio entre as empresas e fraude às licitações do Comperj que precederam a contratação da execução das obras de construção e montagem das Unidades de Destilação Atmosférica e a Vácuo (UDAV) , de Hidrocraqueamento Catalítico (UHCC) , de Coqueamento Retardado (UCR) e de Hidrotratamento de Destilados Médios (UHDT) , no bojo de esquema criminoso conduzido, pelo menos, de 2003 a 2014, a partir das seguintes irregularidades: 
a.1) combinação de preços; 
a.2) quebra de sigilo das propostas; 
a.3) divisão de mercado; 
a.4) oferta de propostas de cobertura para justificar o menor preço ofertado; 
a.5) combinação prévia dos resultados com o consequente direcionamento das licitações; e 
a.6) ausência de formulação de proposta para beneficiar a empresa escolhida pelo cartel.
A resposta da oitiva da empresa consta à peça 161 do TC 010.816.2017-8, juntada nestes autos como peça 71.
A presente instrução analisa os argumentos apresentados pela SOG e avalia sua participação no esquema de fraude às licitações do Comperj com vistas à possível aplicação da pena de inidoneidade para participar de licitação na Administração Pública Federal, com fulcro no art. 46 da Lei 8.443/1992.
IV - EXAME TÉCNICO
IV.1 Da tempestividade
O recebimento da manifestação da SOG no protocolo eletrônico do TCU ocorreu em 25/9/2019 e a juntada aos autos ocorreu em 1/10/2019 (TC 010.816.2017-8, peça 161, e peça 71 destes autos) , estando, desse modo, dentro do prazo concedido pelo ofício de oitiva de número 0988/2019-TCU/SeinfraOperações, recebido pela empresa em 10/9/2019, conforme aviso de recebimento dos Correios (peça 129 do TC 010.816.2017-8, e peça 70 destes autos) .
Considera-se, portanto, tempestiva a manifestação da empresa.
IV.2 Das alegações contidas na manifestação da SOG
A empresa inicia sua manifestação com uma breve síntese, onde destaca que, embora convidada para os certames do Comperj, não participou dos relacionados aos empreendimentos UDAV e UCR, enquanto que em relação aos empreendimentos UHCC e UHDT, em consórcio com a empresa OAS, as propostas apresentadas não foram vencedoras.
Com relação à imputação de que teria contribuído para a fraude nos sete processos licitatórios, pugna que, apesar de ser convidada, não estaria obrigada a apresentar propostas aos certames, e no tocante aos empreendimentos em que apresentou propostas, nenhuma delas se sagrou vencedora, alegando, ainda, desconhecer qualquer tipo de informação privilegiada que a empresa Alusa tenha obtido de dirigente da Petrobras.
No que trata da existência do clube de empreiteiras, defende que o fato de uma empresa pertencer a tal "clube", não era fator determinante para uma empresa vencer um processo licitatório, uma vez que a Petrobras possuía mais de uma centena de empresas em seu cadastro e era a própria estatal que convidava para a participação nos certames. 
Ademais, pontua que as estimativas de valor aceitável das obras eram realizadas pelos técnicos da Petrobras, considerando-se que propostas em valor abaixo de 15% seriam inexequíveis, e acima de 20% seriam excessivos.
Dessa forma, a empresa defende que apresentou propostas nas licitações que lhe interessavam, mas não foi vencedora, e se mostra disposta a colaborar com o TCU, na eventual identificação de propostas de cobertura ou ausência de apresentação de propostas para beneficiar terceiros.
IV.3 - Análise das alegações
Destaca-se, inicialmente, que a empresa objeto do presente processo denominava-se Setal Óleo e Gás S.A. e, posteriormente, Sistemas em Óleo e Gás S.A., até atingir a razão social atual, SOG - Óleo e Gás S.A., conforme consta do Histórico de Conduta do Cade (peça 11, p. 71) .
Em relação às razões de justificativa apresentadas pela empresa, de que não teria contribuído para a fraude nos sete processos licitatórios em causa, e que tampouco tinha conhecimento da existência de informação privilegiada a licitante, entendemos que tais alegações não podem prosperar.
A SOG foi uma das primeiras empresas a firmar acordos decorrentes da Operação Lava Jato, tendo firmado termo de colaboração premiada com o MPF/Procuradoria da República no Paraná, em 22/10/2014 (peça 78) , e posteriormente com o CADE, em 20/3/2015 (peça 11) .
Nesses acordos, a empresa detalhou o modus operandi do cartel que, por meio de práticas anticompetitivas, atuou na fixação de preços, condições, vantagens e abstenção de participação, bem como na divisão de mercado entre concorrentes, em licitações de obras de montagem industrial "on shore" da Petrobras no Brasil.
O esquema, organizado em cartel, pagava propina para altos executivos da Petrobras, agentes públicos e partidos políticos, para obter facilidades na obtenção de contratos com a Petrobras, maximizando os lucros devido à ausência de concorrência. 
Os preços oferecidos à Petrobras nessas licitações eram calculados e ajustados em reuniões secretas promovidas pelas empresas integrantes desse cartel, nas quais se definia quem ganharia determinado contrato, e os valores contratados eram quase sempre próximos ao limite superior de 20% do preço estimado pela Petrobras, demonstrando a agressividade do cartel em maximizar a lucratividade dessas contratações. 
Ao não apresentar proposta, ou propor preços acima dos demais, a chamada "proposta de cobertura", as empresas integrantes do cartel seguiam um roteiro pré-estabelecido e acordado entre todos, conforme descrição detalhada, constante em item específico da instrução de peça 64, páginas 4- 30, do TC 010.816.2017-8: Item I-Contextualização, II-Das Ilicitudes nas Licitações da Petrobras e III. Das Ilicitudes nas Licitações do Comperj (peça 66 destes autos) .
O cartel teve composição variável ao longo do tempo, tendo começado como o "Clube das 9", passando posteriormente a ter 16 empresas, além de outras que participavam de forma esporádica, chegando a atingir pelo menos 23 participantes.
Para operacionalizar o funcionamento, o cartel detinha, inclusive, um regulamento que simulava regras, como de um campeonato de futebol, para definir como as obras seriam distribuídas entre as empresas, contando ainda com "Clube VIP", formado por empresas que, ao tempo que participavam e atuavam ativamente nas reuniões do "Clube das 16", exigiam primazia, considerando o seu grande porte para as grandes obras realizadas pela Petrobras.
A tabela a seguir resume bem o ocorrido nas licitações das unidades UDAV, UCR, UHDT e UHCC do Comperj, no qual demonstra a perfeita correlação entre as empresas convidadas e as participantes do cartel de empreiteiras que fraudava as licitações de obras da Petrobras.
Tabela 3 - Empresas convidadas x integrantes do cartel de empreiteiras da Petrobras

		UDAV
	UHCC
	UCR
	UHDT
		
	Convidadas
	Proponentes
	Vencedoras
	Engevix
Skanska
Promon
	Alusa*
	Andrade Gutierrez
Techint
	Queiroz Galvão
Iesa
Galvão Engenharia
		Camargo Correa
Andrade Gutierrez
Norberto Odebrecht
Mendes Júnior
MPE
Promon
Setal/SOG
Techint
UTC
	"CLUBE 9"
	"CLUBE 
16"

	Norberto Odebrecht
UTC
Mendes Júnior
Techint
Andrade Gutierrez
Queiroz Galvão
Galvão Engenharia
	Camargo Correa
Schahin
OAS
SOG
Queiroz Galvão
Galvão Engenharia
Iesa
Carioca
GDK
EBE
	Norberto Odebrecht
UTC
Mendes Júnior
Engevix
Queiroz Galvão
Galvão Engenharia
Iesa
	UTC
Mendes Júnior
Carioca
GDK
EBE
OAS
SOG
Camargo Correa
		OAS
Engevix
Galvão Engenharia
GDK
Iesa
Queiroz Galvão
Skanska
		
		 Não deram proposta
	 
	Camargo Correa
OAS
Iesa
MPE
Setal
GDK
Schahin
SOG
	Andrade Gutierrez
Engevix
Mendes Júnior
Norberto Odebrecht
Promon
Skanska
Techint
UTC
	Camargo Correa
OAS
GDK
Promon
SOG
Schahin
Skanska
	Andrade Gutierrez
Norberto Odebrecht
Engevix
Promon
Skanska
Techint
		Alusa
Carioca
Schahin
EBE
	ESPORÁDICAS

O modus operandi da prática dos ilícitos está descrito nas denúncias formuladas pelo MPF junto à 13ª Vara Federal de Curitiba-PR, bem como na instrução que fundamentou a oitiva (peça 66, p. 6-19) , contendo provas e demonstração de condutas ilícitas, em diversas ações penais em face dos executivos das empreiteiras que praticavam essas fraudes às licitações mediante a formação de cartel, em detrimento da Petrobras, além de ações de improbidade administrativa que cobram centenas de milhões de reais em ressarcimentos ao erário pelos desvios de recursos públicos da estatal, pagamento de multa civil e indenização por danos morais coletivos, além de demandar a proibição de contratarem com o poder público e de receberem benefícios ou incentivos fiscais ou creditícios. 
Destaca-se ainda que, conforme consta do Termo de Colaboração 05 do Sr. Pedro José Barusco Filho (peça 18, p. 2) , a empresa Setal/SOG - Óleo e Gás compunha o "núcleo duro" do cartel, nos seguintes termos:
QUE as empresas que compunham uma espécie de 'núcleo duro' do cartel eram em torno de 14 (quatorze) , isto é, a CAMARGO CORREA, a ANDRADE GUTIERREZ, a ODEBRECHT, SETAL/SOG - ÓLEO E GÁS, a OAS, A UTC, a SKANSKA, a PROMON ENGENHARIA, a TECHINT, a QUEIROZ GALVÃO, a ENGEVIX, a MENDES JÚNIOR, a SCHAIN e a MPE; QUE essas eram as empresas mais convidadas, as mais atuantes dentro da PETROBRAS; (...) ; QUE basicamente, no tocante ao cartel, a ação era no sentido de haver um direcionamento em favor de determinadas empresas ou, além do direcionamento, também praticar preços excessivos, como se deu de modo mais evidente na RNEST; (Grifos acrescidos) 
Essa colaboração do Sr. Pedro José Barusco Filho é corroborada pela própria empresa SOG - Óleo e Gás em seu Acordo de Leniência 01/2005 firmado com o CADE, conforme consta do Histórico de Conduta (peça 11, p. 1) , transcrito a seguir:
As empresas participantes da conduta anticompetitiva, durante o chamado 'Clube das 9', foram: (i) Camargo Corrêa S/A, (ii) Construtora Andrade Gutierrez S/A, (iii) Construtora Norberto Odebrecht S/A, (iv) Mendes Junior Trading Engenharia, (v) MPE Montagens e Projetos Especiais S/A, (vi) Promon S/A,  (vii) Setal/SOG Óleo e Gás, (viii) Techint Engenharia e Construção S/A e (ix) UTC Engenharia S/A. Em seguida, com a ampliação do grupo e a criação do chamado "Clube das 16", as empresas que também passaram a ser participantes da conduta anticompetitiva foram: (x) Construtora OAS S/A, (xi) Engevix Engenharia, (xii) Galvão Engenharia S/A, (xiii) GDK S/A, (xiv) lesa Óleo e Gás, (xv) Queiroz Galvão Óleo e Gás e (xvi) Skanska Brasil Ltda. (Grifos acrescidos e alterados) 
Nesse mesmo Histórico de Conduta (peça 11, p. 39) , a empresa SOG - Óleo e Gás identifica as siglas referente às empresas participantes daquela divisão de mercado, conforme imagem a seguir:
Figura 1: Excerto do Histórico de Conduta do Cade com identificação da empresa SOG na planilha de distribuição de obras do cartel da Petrobras (identificada como "SG", na 5ª coluna) 
Adiante, no Histórico de Conduta já referenciado (peça 11, p. 48) , é apresentado conjunto de anotações no qual se apresenta a divisão de mercado, incluindo, entre outras obras da Petrobras, as obras do Comperj, conforme imagem a seguir:
Figura 2: Excerto do Histórico de Conduta do Cade com identificação da distribuição de obras da Petrobras
Como se demonstra, a empresa SOG - Óleo e Gás (Identificada como "Setal" à época) participava de ação conjunta das empresas, com união de vontades para a realização da fraude às licitações da Petrobras, caracterizando prática de atos coletivos, não se vislumbrando como distinguir a sua atuação da atuação das demais empresas, pois, ao participar da ação do grupo, concordou com todas as condutas ilícitas que permitiram a fraude, quais sejam: a) combinação de preços; b) quebra de sigilo das propostas; c) divisão de mercado; d) oferta de propostas de cobertura para justificar o menor preço ofertado; e) combinação prévia de resultados e consequente direcionamento das licitações; e f)  ausência de formulação de proposta para beneficiar a empresa escolhida pelo cartel.
Face ao exposto, a simples alegação da empresa de que não apresentou propostas nos empreendimentos UDAV e UCR por desinteresse, ou que apresentou propostas não vencedoras nos empreendimentos UHCC e UHDT, todos do Comperj, não é suficiente para afastar a sua responsabilidade, em face do farto conjunto probatório a apontar para participação efetiva nas fraudes.
Como se demonstra, a empresa SOG - Óleo e Gás (Identificada como "Setal" à época) participava de ação conjunta das empresas, com união de vontades para a realização da fraude às licitações da Petrobras, inclusive do Comperj, caracterizando prática de atos coletivos, não se vislumbrando como distinguir a sua atuação da atuação das demais empresas, pois, ao participar da ação do grupo, concordou com todas as condutas ilícitas que permitiram a fraude, quais sejam: a) combinação de preços; b) quebra de sigilo das propostas; c) divisão de mercado; d) oferta de propostas de cobertura para justificar o menor preço ofertado; e) combinação prévia de resultados e consequente direcionamento das licitações; e f)  ausência de formulação de proposta para beneficiar a empresa escolhida pelo cartel.
Ressaltam-se a seguir as principais provas que corroboram a efetiva participação da SOG nas fraudes perpetradas nas licitações do Comperj e detalhes da atuação do cartel, conforme já descrito na instrução de peça 66:
Tabela 4 - Provas e indícios colacionados nos autos, devidamente submetidos ao contraditório da empresa
	Peça
	Objeto
	Descrição

	10, p. 3
	Auto de apreensão PF 1117-2014 - Sede da Engevix "Reunião do Bingo"14/8/2009Participantes Comperj
	Comprovação do envolvimento da SOG em fraudes de diversos empreendimentos da Petrobras, incluindo o Comperj, mediante o ajuste entre os integrantes do "Clube", para a apresentação de proposta de cobertura pela empresa nas licitações das unidades do Comperj

	11, p. 1
	Histórico de Conduta CADE (Setal-SOG) 
	Detalha a prática de condutas anticompetitivas no mercado de obras de montagem industrial "on shore" no Brasil, em licitações da Petrobras, pelo grupo de empresas que identifica.

	27, p. 2
	Relatório da Comissão de Licitação REBID - UDAV
	Deixou de apresentar proposta ao certame

	29, p. 2-3
	Relatório da Comissão de Licitação BID - UHCC
	Efetiva apresentação de proposta de cobertura pela empresa na licitação da unidade UHCC 

	30, p. 2-3
	Relatório da Comissão de Licitação REBID - UHCC
	
	32, p. 1-2
	Relatório da Comissão de Licitação BID - UCR
	Deixou de apresentar proposta ao certame
Deixou de apresentar proposta ao certame

	33, p. 2-3 
	Relatório da Comissão de Licitação REBID - UCR
	
	35, p. 2-3
	Relatório da Comissão de Licitação BID - UHDT
	Efetiva apresentação de proposta de cobertura pela empresa na licitação da unidade UHDT

	36, p. 2-3
	Relatório da Comissão de Licitação REBID - UHDT
	
	37 a 41
	Ações de Improbidade Administrativa contra as empresas Odebrecht, Camargo Correa, Engevix, Galvão Engenharia, Mendes Júnior e OAS
	Ação do cartel nas obras do Comperj e outras

	59 
	Denúncia MPF - 5036528-23.2015.404.7000
	Denúncia da organização criminosa criada para fraudar as licitações do Comperj e outras

	60, p. 4-5
	Sentença - Ação Penal 5036528-23.2015.4.04.7000
	Condenação de membros do cartel

	16, p. 3-4
	Termo de Colaboração 1, Paulo Roberto Costa
	Atuação do cartel de empreiteiras no cometimento de fraudes a licitações do Comperj, em geral, nele incluída a responsável

	18, p. 5-6; e 19, p. 2
	Termos de Colaboração 2 e 5, Pedro Barusco
	
	20, p. 3
	Termo de Colaboração Dalton Avancini
	
	23, p. 37 e 38, linhas 37-49
	Termos de Interrogatórios - Paulo Roberto e Alberto Youssef
	
	24, p. 2-3 e 6
	Termo de Colaboração Augusto Mendonça
	
Verifica-se, assim, que a responsabilização da empresa pelas fraudes nesses contratos se ampara no farto material probatório acerca do funcionamento do cartel das empreiteiras, do qual a SOG era integrante, contido nas várias ações penais e de improbidade conduzidas junto a 13ª Vara Federal de Curitiba.
A empresa SOG não logrou em afastar sua responsabilização quanto à imputação de que teve participação nas fraudes às licitações da Petrobras mediante conluio, combinação de preços, quebra de sigilo das propostas, divisão de mercado, oferta de propostas de cobertura para justificar o menor preço ofertado, combinação prévia de resultados e consequente direcionamento das licitações, e ausência de formulação de proposta para beneficiar empresa escolhida pelo cartel.
Destaca-se que foi franqueada à empresa manifestante os devidos contraditórios e ampla defesa, nos termos regimentais do TCU, conforme itens 1 e 2 do Anexo I do ofício de oitiva (peças 69-70) .
Dessa forma, não merecem acolhida as razões de justificativa apresentadas pela empresa SOG à presente oitiva.
IV.4 - Da responsabilização e individualização das condutas
Responsável: SOG - Óleo e Gás S/A (CNPJ 07.639.071/0001-88) 
Conduta: Participar de conluio entre as empresas com o objetivo de fraudar as licitações para implantação do Comperj mediante as seguintes condutas: combinação de preços; quebra de sigilo das propostas; divisão de mercado; oferta de propostas de cobertura para justificar o menor preço ofertado; combinação prévia de resultados e consequente direcionamento das licitações; ausência de formulação de proposta para beneficiar a empresa escolhida pelo cartel. Essas condutas infringiram o disposto nos art. 37, caput e inciso XXI, 170, inciso IV, e no art. 173, §1º, inciso III, todos da Constituição Federal (CF/1988) , bem como no item 1.2 do Decreto 2.745/1998, configurando fraude comprovada à licitação para fins do disposto no art. 46 da Lei 8.443/92.
Nexo de causalidade: As práticas adotadas por essa empresa resultaram em: fraudes às licitações; restrição à competitividade; contratações de empresas e consórcios por valores acima daqueles que seriam praticados em ambiente competitivo; e prejuízo à transparência e ao controle social.
A empresa SOG - Óleo e Gás S/A participava de ação conjunta das empresas, com união de vontades para a realização da fraude às licitações da Petrobras, inclusive do Comperj, caracterizando prática de atos coletivos, não se vislumbrando como distinguir a sua atuação da atuação das demais empresas do grupo cartelizado, pois, ao participar da ação do grupo, concordou com todas as condutas ilícitas que permitiram a fraude.
IV.5 - Da prescrição
Embora não tenha sido arguida pela empresa, examina-se neste tópico a possível ocorrência da prescrição dos atos apurados neste processo.
A questão da prescrição da pretensão punitiva no âmbito dos processos do TCU está definida no Acórdão 1441/2016-TCU-Plenário, que a fixou em 10 anos a contar da data da ocorrência da irregularidade, e estabeleceu também as causas interruptivas, tais como: os atos que ordenarem a citação, audiência e oitiva da parte, bem como a apresentação de elementos adicionais de defesa pelo responsável.
No momento, esse assunto está sendo reexaminado por grupo de trabalho constituído a partir de deliberação contida no Acórdão 459/2022-TCU-Plenário, de 9/3/2022, de relatoria do Exmo. Ministro Walton Alencar Rodrigues, exarado nos autos do TC Processo 000.006/2017-3, mediante o qual foi determinado:
9.8. ordenar à Secretaria-Geral de Controle Externo (Segecex) a formação de grupo técnico de trabalho para que, em processo apartado, apresente a este Plenário projeto de normativo que discipline, de forma completa e detalhada, o tema da prescrição da pretensão ressarcitória e da prescrição da pretensão punitiva no âmbito do controle externo, tendo por base jurisprudência predominante do Supremo Tribunal Federal, adequando-a às especificidades das diversas formas de atuação do Tribunal de Contas da União, devendo incluir, no estudo que fundamentará o projeto de normativo, avaliação do impacto das teses prescricionais discutidas sobre as responsabilidades e danos apurados nos processos em andamento no Tribunal, sobretudo os mais sensíveis, relevantes e de elevada materialidade.
O grupo de trabalho foi constituído em 30/3/2022, com prazo de 45 dias para apresentar seus resultados, mantendo-se, dessa forma, a aplicação das disposições do Acórdão 1441/2016-TCU-Plenário até que seja exarada nova orientação.
De outra sorte, verifica-se que em recentes deliberações, o Supremo Tribunal Federal tem decidido ser aplicável aos processos do TCU o prazo prescricional de 5 anos, previsto na Lei 9.873/1999.
De plano, verifica-se que essas deliberações têm sido proferidas em processos singulares, sem efeitos erga omnes, e a única deliberação com repercussão geral diz respeito à fase de execução das dívidas, tratada no RE 636.886.
Nessa deliberação de 20/4/2020, o STF decidiu que a pretensão de ressarcimento ao erário fundada em acórdãos do TCU prescreve na forma da Lei 6.830/1980.
Ante a ausência de manifestação em relação à fase constitutiva do título, a AGU apresentou embargos de declaração, julgados em 23/8/2021, oportunidade em que o STF deixou assente que o tema tratado na repercussão geral do RE 636.886 diz respeito somente à fase posterior da formação do título, e que nenhuma consideração houve acerca do prazo para constituição do título executivo.
O ato que determinou a oitiva da SOG, no caso, o Acórdão 632/2017-TCU-Plenário, de 5/4/2017, conforme previsto no item 9.1.3 do Acórdão 1441/2016-TCU-Plenário, interrompeu a prescrição da pretensão punitiva.
Neste caso, o prazo de prescrição teria sido interrompido cerca de 7 anos depois da celebração dos contratos, passando a correr novamente até a data da apresentação da manifestação em resposta à oitiva, em 25/9/2019, nova causa interruptiva.
Assim, com base nos critérios estabelecidos no Acórdão 1441/2016-TCU-Plenário, verifica-se que não transcorreu o prazo prescricional de 10 anos a partir da celebração dos contratos, em razão da ocorrência de causa interruptiva.
Se considerarmos a aplicação dos prazos da Lei 9.873/1999, adotado nos julgados do STF, temos que levar em conta as causas interruptivas da prescrição, previstas no art. 2º dessa Lei:
I - pela notificação ou citação do indiciado ou acusado, inclusive por meio de edital;
II - por qualquer ato inequívoco, que importe apuração do fato;
III - pela decisão condenatória recorrível.
IV - por qualquer ato inequívoco que importe em manifestação expressa de tentativa de solução conciliatória no âmbito interno da administração pública federal. 
Conforme já mencionado no Histórico desta instrução, em face da materialidade e relevância das obras do Comperj, o Tribunal realizou fiscalizações desde 2008, adotando sempre as medidas necessárias para efetiva apuração dos fatos.
A seguir, elencamos os principais eventos que caracterizam atos que importaram na apuração das irregularidades ocorridas nas obras do Comperj.
Na auditoria realizada no âmbito do Fiscobras 2010, que compreendeu as obras de implantação da UDAV, UHCC e UCR, foram identificadas diversas irregularidades, apontadas no Relatório de Fiscalização 215/2010, relativas a trabalho realizado entre 12/4 e 11/6/2010 (TC Processo 009.834/2010-9, peça 2, p. 6-39) .
Como fruto desse trabalho, foi exarado o Acórdão 2537/2010-TCU-Plenário, de 22/9/2010, onde determinou-se realização de oitivas das empresas e audiências dos responsáveis por: (i) sobrepreço; (ii) contratação direta irregular; e (iii) adoção de regime de execução contratual inadequado ou antieconômico.
Em 23/5/2011, o Relator determina a análise de novos elementos ingressos no TCU, apresentados por responsáveis (TC Processo 009.834/2010-9, peça 2, p. 179) .
Em 2013, foi realizado levantamento cujo objeto era o mapeamento da evolução dos gastos do Comperj (TC Processo 028.462/2013-0) .
Em 2014, foi realizada nova auditoria, no âmbito do Fiscobras, para exame dos atos de gestão das obras do Comperj (TC Processo 006.981/2014-3) , sendo exarado o Acórdão 3090/2014-TCU-Plenário, de 12/11/2014, no qual foi determinada a oitiva da Petrobras para manifestação acerca de diversos pontos tidos como irregulares pela equipe.
Em março de 2016, foi concluído o relatório de fiscalização 387/2015, peça 112 do TC Processo 009.834/2010-9, juntado nestes autos como peça 8, cujas conclusões foram consolidadas no Acórdão 632/2017-TCU-Plenário, de 5/4/2017, que determinou a instauração dos processos de tomada de contas especial e a realização das oitivas/audiências dos responsáveis e resultaram na notificação da SOG no dia 11/9/2019 (peça 70) .
Pelo exposto, constata-se que são fartos os elementos que atestam a ausência de inércia do TCU em relação à fiscalização das obras do Comperj, não havendo como se alegar prescrição quinquenal da Lei 9.873/1999, em face da reiterada ocorrência de fatos inequívocos que importaram em apuração dos fatos.
Ainda em relação à aplicação das regras da lei 9.873/1999 aos fatos, verifica-se que o § 2º do art. 1º dessa lei estabelece que quando o fato objeto da ação punitiva também constituir crime, a prescrição será regida pelo prazo previsto na lei penal.
No caso concreto, as ações da SOG estão tipificadas como crimes de formação de cartel, fraude à licitação, corrupção ativa e lavagem de dinheiro, e se considerarmos os prazos prescricionais previstos nos artigos 109 do Código Penal (DL 2.848/1940) , verifica-se que a prescrição dos crimes cominados ocorreria entre 8 e 16 anos, conforme tabela a seguir. 
Tabela 5 - Dos crimes e prazos de prescrição
	Crime
	Fundamento legal
	Pena máxima
	Prescrição art. 109 do CP

	Cartel
	Lei 8.137/1990, art. 4º, inc. II
	5 anos
	12 anos

	Fraude à licitação
	Lei 8.666/1993, art. 90
 (lei vigente à época dos fatos) 
	4 anos
	8 anos

	Corrupção
	CP, art. 333
	12 anos
	16 anos

	Lavagem de dinheiro
	Lei 9.613/1998, art. 1º
	10 anos
	16 anos

Ademais, o art. 16, § 9º da Lei 12.846/2013, que rege a celebração dos acordos de leniência, dispõe que a celebração do acordo interrompe o prazo prescricional dos atos ilícitos previstos na referida lei.
Dessa forma, a assinatura do acordo com o MPF, em outubro de 2014 teria suspendido a prescrição, bem assim o firmado com o CADE, em março de 2015.
Assim, quer seja mediante a aplicação das regras contidas no Acórdão 1441/2016-TCU-Plenário, ou se considerada a aplicação dos requisitos estabelecidos pela Lei 9.873/1999, seja em relação às causas interruptivas, seja em relação à tipificação como crime, concomitantemente com as disposições da Lei 12.846/2013, verifica-se a não-ocorrência da prescrição da pretensão punitiva do TCU para os fatos tratados nestes autos.
V - CONCLUSÃO
As apurações realizadas no âmbito dos TCs Processo 009.834/2010-9 e TC 010.816.2017-8, conduziram à constatação da ocorrência de fraudes em licitações mediante ajuste prévio entre as licitantes nos certames conduzidos pela Petrobras em relação a obras da Petrobras, entre as quais as do Comperj, sendo então determinada a oitiva dos responsáveis e o exame das manifestações em processos individuais.
Foi então autuada a presente representação, a qual entendemos deva ser conhecida por atender aos requisitos legais e regimentais de admissibilidade, para, no mérito, em face da comprovação dos ilícitos, assinalar a sua procedência.
No que concerne à possível prescrição da pretensão punitiva do TCU em relação aos fatos aqui tratados, embora não arguida pela responsável, verifica-se que qualquer que seja o critério adotado (prescrição decenal do Acórdão 1441/2016-TCU-Plenário ou prescrição quinquenal da Lei 9.873/1999) , mediante a consideração das causas interruptivas previstas nesses instrumentos, concomitantemente com as disposições da Lei 12.846/2013, o prazo prescricional ainda não fluiu.
Quanto à resposta da oitiva, a empresa trouxe suas alegações, examinadas no tópico IV.3 desta instrução, e manifestou-se de forma lacônica, limitando-se a informar que participou ou se absteve de apresentar propostas nas licitações do Comperj conforme os seus interesses, acrescentando, ainda, desconhecer que a empresa Alusa tenha obtido informação privilegiada de dirigente da Petrobras.
Na análise das alegações, contidas nos itens 32 a 42 desta instrução, descreve-se o esquema de corrupção desvendado pela Operação Lava Jato, constituído de robusto acervo probatório, em grande parte fornecido pela própria empresa SOG, em troca de benefícios na aplicação de sanções.
Em face da precariedade dos argumentos apresentados, que não trouxe qualquer subsídio ou informação ou contestação que pudesse alterar a responsabilização, pugna-se pela rejeição das razões de defesa da SOG.
Entende-se que os atos ilícitos praticados pela empresa afrontaram os princípios constitucionais insculpidos no art. 37, caput e inciso XXI, no art. 173, § 1º, inciso III, ambos da Constituição Federal (CF/1988) , precipuamente os da legalidade, da impessoalidade, da moralidade e da igualdade de condições aos concorrentes em processo licitatório, bem como o item 1.2 do Decreto 2.745/1998 (Regulamento do Procedimento Licitatório Simplificado da Petrobras) .
As condutas delituosas da empresa SOG podem ser consideradas gravíssimas, pois que, conforme amplamente demonstrado pelas investigações da Operação Lava Jato e apurações conduzidas pelo TCU em dezenas de obras públicas de vulto, ocorreram de forma reiterada e ampla, não se tratando de incidência isolada.
Dessa forma, há nos autos elementos suficientes para, nos termos do art. 46 da Lei 8.443/1992, ser declarada a inidoneidade da empresa SOG para participar de licitações na Administração Pública Federal.
Pondera-se, porém que o TCU, pode renunciar ao seu poder sancionador, em respeito ao microssistema de combate à corrupção, diminuindo ou suspendendo a eficácia de parte da possível sanção a ser aplicada aos responsáveis colaboradores, levando em conta aspectos como o nível de gravidade dos ilícitos, materialidade e grau de culpabilidade do agente, avaliando-se, ainda, a postura colaborativa do responsável.
Nesse sentido, o Tribunal firmou Acordo de Cooperação Técnica, tendo como partícipes o MPF, AGU, CGU e Ministério da Justiça e Segurança Pública em 6/8/2020, sob a coordenação do Supremo Tribunal Federal.
Referido ACT prevê o compartilhamento de provas entre as instituições signatárias dos acordos de leniência, bem como a inaplicabilidade de sanções adicionais ao colaborador além daquelas constantes no acordo.
Verifica-se que a jurisprudência desta Corte vem se consolidando no sentido de que se determine o sobrestamento da apreciação do mérito de processo que envolvam signatários de tais acordos, até que se comprove o cumprimento das obrigações pactuadas.
Condiciona-se também a análise do mérito de processos de empresas colaboradoras ao deslinde do TC Processo 005.088/2015-1, que trata de acompanhamento para avaliar a serventia, sob o enfoque do controle externo, dos acordos celebrados.
No caso da SOG, essa empresa já foi alvo de julgamento por esta Corte em processo semelhante, com vistas à aplicação da pena de inidoneidade, tratando das mesmas imputações: TC Processo 021.226/2017-2 - Representação - Assunto: Apartado do TC Processo 016.119/2016-9 - Representação, acerca de fraudes nas licitações conduzidas pela Petrobras relacionadas a certames para obras de implantação da Rnest) , para análise da conduta da SOG - Setal Óleo e Gás S/A.
Nesse processo, divergindo do encaminhamento da unidade técnica, o Exmo. Ministro-Relator Benjamin Zymler reconheceu a importância da colaboração da empresa SOG, consignando em seu Voto (grifos acrescidos) :
...
109.	Por outro lado, as evidências trazidas, principalmente, em função dos acordos de colaboração firmados pela SOG - Óleo e Gás S.A e seus executivos foram importantes para que o Tribunal exercesse sua competência a respeito dos fatos narrados.
...
111.	Há vários processos em curso, em diversas etapas, com o objetivo de verificar irregularidades vinculadas às seguintes contratações referentes à Refinaria de Abreu e Lima - Rnest: implantação de quatro conjuntos de instalações - Unidade de Coqueamento Retardado (UCR) , Unidades de Hidrotratamento de Diesel e de Nafta (UHDT) e Unidade de Geração de Hidrogênio (UGH) , Tubovias de Interligações e Unidade de Destilação Atmosférica (UDA) - e execução das obras de terraplenagem. 
112.	Nesse cenário, é possível afirmar que a cooperação da SOG - Óleo e Gás S.A., que veio a ser a primeira pessoa jurídica a efetivamente colaborar com as investigações do Estado a respeito da existência do cartel, permitiu e está permitindo o exercício do poder sancionatório, inclusive do TCU, sobre aqueles que infringiram as normas e os princípios da Administração Pública. 
113.	Em virtude dos fatos narrados e da colaboração da empresa, o Ministério Público Federal estabeleceu uma multa compensatória cível no valor de R$ 15.000.000,00 (cláusula sétima, alínea "j") e se comprometeu, na cláusula oitava, letra "c", do acordo de leniência que firmou com a SOG - Óleo e Gás S.A:
	"c) a não propor qualquer ação de natureza cível contra as COLABORADORAS e/ou seus prepostos, dirigentes ou acionistas que venham a subscrever esse Termo de Leniência, uma vez cumpridas integralmente as condições impostas neste ACORDO DE LENIÊNCIA, conforme entendimento fundamentado do Ministério Público Federal - MPF; 
114.	A Superintendência do Cade e o MPF, por sua vez, ao certificarem que a empresa havia sido a primeira a se qualificar para o Programa de Leniência com respeito à infração relatada, indicarem que não dispunham de provas suficientes e atestarem a importância das evidências trazidas, estabeleceram como benefícios possíveis a extinção da ação punitiva da administração pública em favor do infrator e a suspensão do curso do prazo prescricional, o não-oferecimento da denúncia e a extinção da punibilidade do crime de cartel, desde que cumprido o acordo. 
115.	Nesse sentido dispôs a cláusula primeira, inciso I, do Acordo de Leniência 01/2015-Cade/MPF:
	"Os Signatários concordam em trazer ao conhecimento da SG/Cade todos os fatos e provas relevantes e auxiliá-la na investigação da infração à ordem econômica, com efeitos no território brasileiro, relativa a conduta envolvendo obras de montagem industrial 'onshore' em licitações da Petrobrás no Brasil com o objetivo de obter os benefícios estabelecidos nos artigos 86, § 4º, 1 e 87, da Lei n°. 12.529, de 30 de novembro de 2011."
116.	Dessa forma, diante da utilidade dos elementos aportados para o exercício da jurisdição de contas, julgo de bom direito dar o mesmo tratamento do sistema de proteção à ordem econômica, cuja atuação sucedeu ao MPF, qual seja, isentar a SOG - Óleo e Gás S.A. da sanção cabível em função dos fatos por ela admitidos. 
117.	Tal opção implica, em outras palavras, aderir aos termos dos acordos de leniência firmados pelo MPF e pelo Cade e reconhecer como adequada e suficiente a sanção imposta pelo Ministério Público, para retribuir o mal feito cometido pela SOG - Óleo e Gás S.A. Trata-se de medida coerente com o entendimento esposado pelo Ministério Público Federal no Estudo Técnico nº 01/2017-CCR (BRASIL. Ministério Público Federal. Estudo Técnico nº 01/2017 - 5 ª CCR. Disponível em < http://www.mpf.mp.br/atuacao-tematica/ccr5/publicacoes/estudos-e-notas-tecnicas>. Acesso em: 25 mai. 2018, p. 120) :
	"Assim, diante da ausência de efetiva cooperação institucional entre os órgãos púbicos e da correlata atuação integrada em negociação premial, é preciso que haja adesão aos termos do acordo de leniência firmado com a pessoa jurídica colaboradora, por parte dos demais órgãos de fiscalização e controle que não celebraram a avença, mas busquem informações dela advindas para a tomada das medidas cabíveis em suas alçadas, na defesa do erário e na reparação dos danos. Portanto, havendo interesse no acesso a documentos e informações obtidos em colaboração premiada, deve-se aderir aos benefícios negociados com a empresa colaboradora." (grifos acrescidos) 
118.	A decisão de não sancionar a empresa não implica uma postura de subserviência do TCU às outras instâncias de controle. Conforme visto, a assinatura de acordos de colaboração premiada e de leniência não implica qualquer restrição à atividade de controle externo, que é livre para exercer a sua competência fiscalizatória, colher provas e aplicar as sanções estabelecidas nas leis de regência, além de imputar débitos, independentemente da atuação de outros órgãos de controle.
119.	Porém, se a cooperação de uma pessoa junto a outra instância foi útil à instrução dos processos do TCU, ou seja, à elucidação completa dos ilícitos sujeitos à atuação desta Corte de Contas, à identificação de outros responsáveis e/ou à quantificação do débito conexo aos ilícitos reportados, se for o caso, o Tribunal pode, numa atitude de deferência ao acordo firmado por outro órgão de controle e de respeito ao microssistema de combate à corrupção e de defesa da probidade administrativa, recuar no exercício de seu poder sancionatório e reputar como suficiente a pena imputada por outro órgão do Estado.
120.	Se o órgão de persecução igualmente competente para aplicar a mesma pena em razão da violação do mesmo bem jurídico transacionou a sua não aplicação em função da juntada de informações e documentos úteis à ampliação da investigação estatal, não cabe um outro órgão do Estado, sem produzir nenhuma prova autônoma, agravar, sob a ótica da empresa colaboradora, a pena imposta pelas outras instâncias em razão dos mesmos fatos."
...
130.	Com relação ao critério estabelecido no inciso II do § 4º do art. 4º da Lei 12.850/2013, a Superintendência do Cade e o Ministério Público Federal certificaram que a referida empresa foi a primeira a prestar colaboração efetiva acerca da fraude ocorrida nas licitações em análise no presente feito. 
131.	Sendo assim, considerando que o TCU não produziu provas autônomas a respeito da matéria em discussão no presente processo, tendo se valido tão somente dos elementos obtidos no âmbito do Cade e da esfera de persecução penal, há de se reconhecer, da mesma forma, a situação de primeira colaboradora à referida empresa, no âmbito da jurisdição de contas.
132.	Ademais, é insofismável a relevância da colaboração prestada pela SOG - Óleo e Gás S.A. para o exercício do poder sancionatório do TCU a respeito dos fatos ilícitos ocorridos nas licitações da UCR, UHDT/UGH, UDA e Tubovias, no âmbito da Rnest. Conforme visto, foi possível autuar vários processos nesta Corte de Contas para apurar a responsabilidade de outras 21 empresas, a partir, principalmente, da cooperação da SOG - Óleo e Gás S.A. (grifos nossos) 
Diante desse quadro, o Tribunal, por meio do Acórdão 1214/2018-TCU-Plenário, de 30/5/2018, de relatoria do Exmo. Ministro Benjamin Zymler, em seu item 9.1, deliberou:
9.1.   deixar de aplicar à SOG - Óleo e Gás S.A. a sanção especificada no art. 46 da Lei 8.443/1992, em relação à fraude à licitação verificada nas contratações das Unidades de Coqueamento Retardado (UCR) , de Hidrotratamento de Diesel e de Nafta (UHDT) e Geração de Hidrogênio (UGH) e de Destilação Atmosférica (UDA) , das Tubovias de Interligações e da Terraplenagem, da Rnest, tratadas no presente processo, com fulcro na ideia de coerência e unidade do Estado e em razão da utilidade e da eficácia das informações e provas trazidas por ela à jurisdição de contas, nos termos dos arts. 17 da Lei 12.846/2013. 4º, caput e § 2º, da Lei 12.850/2013, aplicados por analogia neste caso; (grifos nossos) 
A decisão foi comunicada ao procurador da SOG por meio do Ofício 611/2018, recebido em 24/7/2018 (peças 69 e 72 do TC Processo 021.226/2017-2) , tendo o trânsito em julgado da deliberação ocorrido em 9/8/2018.
Por meio de Despacho (peça 78 do TC Processo 021.226/2017-2) , o Relator manifestou-se acerca da proposta de apensamento ao TC originador, pugnando que não restaria caracterizada a relação de dependência, conexão ou continência entre eles, além do que, nesses autos, foram analisados fatos específicos relacionados à empresa interessada, não havendo outras providências a respeito da matéria a serem adotadas, determinando então o encerramento do processo, por já ter cumprido o objetivo para o qual havia sido constituído.
Procedeu-se então ao encerramento desse TC em 11/9/2018, após as devidas comunicações processuais.
Destacamos que o mencionado acordo de leniência da SOG com o MPF previa, além do repasse de informações úteis, o pagamento de 15 milhões de reais a título de multa compensatória, a serem pagos até julho de 2015, mediante apresentação de garantia real ou fiança bancária suficiente para o pagamento, aplicando-se, porém, um redutor de 1 milhão de reais para cada 10 milhões apreendidos, sequestrados ou perdidos em favor da União em decorrência do auxílio prestado (redução limitada a 10 milhões de reais) .
Não constam informações nos autos acerca do pagamento da multa, mas acredita-se que pela magnitude dos recursos recuperados pela Petrobras (mais de 6 bilhões de reais, segundo informações divulgadas pela imprensa) , a empresa SOG tenha efetivamente obtido a redução dos 10 milhões de reais da sua multa.
A tabela constante no item 18 desta instrução evidencia que os processos já julgados resultaram em sanção aplicada às empresas e responsáveis, ou sobrestamento do feito, bem como apensamento ao TC 010.816.2017-8 para consolidação, até que o Tribunal se pronuncie, no âmbito do TC Processo 005.088/2015-1, de forma definitiva e favorável sobre a validade e a utilidade dos Acordo de Leniência das empresas com a CGU, bem como o cumprimento dos respectivos acordos.
Observa-se, porém, que a SOG se encontra em um patamar diferente das demais empresas ouvidas acerca das fraudes nas licitações do Comperj, uma vez que já foi julgada pelos mesmos fatos aqui tratados, em processo distinto (TC Processo 021.226/2017-2, relativo às obras da Rnest) , tendo o Tribunal se manifestado de forma definitiva e favorável sobre a validade e a utilidade do Acordo de Leniência da empresa, que trouxe valiosos subsídios ao exercício do poder sancionatório do TCU, conforme consta no voto condutor do Acórdão 1214/2018-TCU-Plenário, de 30/5/2018, transcrito no item 86 desta instrução.
O antecitado Acórdão 1214/2018-TCU-Plenário, transitado em julgado em 9/8/2018, declarou expressamente a utilidade e a eficácia das informações e provas trazidas pela empresa SOG à jurisdição de contas e por essa razão deixou de aplicar a sanção da idoneidade prevista no art. 46 da Lei 8.443/1992, arquivando-se o processo após as comunicações.
Nesses termos, em sintonia com esse entendimento, será feita proposta no sentido de que o Tribunal se abstenha de aplicar à empresa SOG a pena de inidoneidade, mediante a aplicação, por analogia, dos artigos 17 da Lei 12.846/2013, e 4º, caput e § 2º, da Lei 12.850/2013.
Em razão do presente processo ter sido constituído a partir de deliberação contida no TC 010.816/20178 para análise, em apartado, das manifestações dos responsáveis, entende-se que, na forma dos demais mencionados no item 18 desta instrução, ao final, deva ser promovido o apensamento deste processo ao seu originador, com vistas à consolidação das deliberações proferidas. 
Por derradeiro, cabe mencionar que a Controladoria Geral da União, de modo diverso à deliberação do TCU, entendeu cabível a aplicação da pena de inidoneidade à empresa, com fulcro nos artigos 87, inciso IV, c/c o art. 88, incisos II e III, ambos da Lei nº 8.666, de 21 de junho de 1993.
Assim, a SOG encontra-se inscrita no Cadastro de Empresas Inidôneas e Suspensas - CEIS, administrado pela CGU, desde 10/3/2020, data da publicação no Diário Oficial da União, Seção 1, da Decisão do Ministro Wagner Rosário, proferida no Processo 00190.004169/2015-33 (peça 79) .
Nesse processo, a empresa foi objeto das seguintes imputações:
	Imputação 1: Prática de atos ilícitos visando a frustrar os objetivos de licitações da Petrobras (art. 88, inciso II, da Lei 8.666/1993) , mediante diversos ajustes anticompetitivos ocorridos de 2001 a 2012. Tais ajustes consistiram no compartilhamento de informações comercialmente sensíveis, bem como nas condutas especificadas na tabela abaixo:
	Conduta
	Pacote

	Vencer mediante ajuste com concorrentes
	REPLAN HDS Gasolina 
COMPERJ Tubovias (a empresa venceu o bid, mediante
cobertura das integrantes do conluio, mas perdeu no rebid) 
TECAB 3 - Obras de ampliação 
COMPERJ UGH AG 

	Apresentar proposta de cobertura
	TRBA 
COMPERJ Pipe Rack 
COMPERJ UPGN (Rota 3) 
REVAP - Unidade de HDS UTC 
COMPERJ - Unidades de HDT de Destilados médios + HDT de Querosene

	Suprimir proposta
	REFAP Offsites 
REGAP HDS Nafta + HDT Nafta + UGH 
RNEST Terraplanagem 
RLAM - Serviços on-site da carteira de diesel 
RNEST HDT/UGH 
REPAR Coque (UCR) 
UN-REPLAN Offsites 1 Carteira da Gasolina 
COMPERJ Coque UCR 
COMPERJ UDA + UDAV

	Imputação 2: Demonstração de não possuir idoneidade para contratar com a Administração em virtude da prática de atos ilícitos (art. 88, inciso III, da Lei 8.666/1993) , na forma de pagamento de lavagem de capitais e pagamento propinas a agentes públicos da Petrobras com a finalidade de fraudar as licitações da Petrobras referidas na imputação 1.
Fonte: dados obtidos a partir do Parecer 00027/2020/CONJUR-CGU/AGU, consultado em 4/8/2022. Disponível em: https://repositorio.cgu.gov.br/bitstream/1/45978/17/Parecer_CONJUR_00027_2020_SOG.pdf. Acesso em 15/8/2022
No entanto, considerando o precedente do TCU acima mencionado, mantém-se o entendimento acerca da adequação da proposta de se deixar de aplicar a sanção neste caso.
VI - PROPOSTA DE ENCAMINHAMENTO
Diante do exposto, submetem-se os autos à consideração superior, propondo:
na forma do art. 103, § 1º da Resolução 259/2014, conhecer da presente representação, por atender aos requisitos legais e regimentais de admissibilidade, para, no mérito, considerá-la procedente;
rejeitar as razões de justificativa apresentadas pela empresa SOG - Óleo e Gás S.A;
deixar de aplicar à SOG - Óleo e Gás S.A. a sanção especificada no art. 46 da Lei 8.443/1992, em relação à fraude à licitação verificada nas contratações das obras de construção e montagem das Unidades de Destilação Atmosférica e a Vácuo (UDAV) , de Hidrocraqueamento Catalítico (UHCC) , de Coqueamento Retardado (UCR) e de Hidrotratamento de Destilados Médios (UHDT) , todas do Complexo Petroquímico do Rio de Janeiro (Comperj) , com fulcro na ideia de coerência e unidade do Estado e em razão da utilidade e da eficácia das informações e provas trazidas por ela à jurisdição de contas, nos termos dos arts. 17 da Lei 12.846/2013. 4º, caput e § 2º, da Lei 12.850/2013, aplicados por analogia neste caso;
dar ciência do Acórdão que vier a ser proferido, ao titular da 13ª Vara Federal de Curitiba/PR, à SOG Óleo e Gás S/A, ao Ministério Público Federal em Curitiba-PR, ao Ministério da Transparência e Controladoria-Geral da União (CGU) , ao Conselho Administrativo de Defesa Econômica (CADE) , e à Diretoria de Governança, Risco e Conformidade da Petrobras (GRC) , para as medidas consideradas cabíveis, e
determinar o apensamento deste processo, quando do encerramento, ao TC 010.816/20178, com vistas à consolidação das decisões proferidas.
Anexo
Matriz de responsabilização (conforme Memorando-Circular nº 33/2014 - Segecex) 
	Irregularidade
	Responsável
	Período de Exercício
	Conduta
	Nexo de causalidade
	Culpabilidade

	Fraude a licitações conduzidas pela Petrobras na realização das obras do Complexo Petroquímico do Rio de Janeiro (Comperj) 
	SOG Óleo e Gás S/A- CNPJ 07.639.071/0001-88
	Não se aplica
	a) conluio entre as empresas e fraude às licitações do Comperj que precederam a contratação da execução das obras de construção e montagem das Unidades de Destilação Atmosférica e a Vácuo (UDAV) , Hidrocraqueamento Catalítico (UHCC) , Unidade de Coqueamento Retardado (UCR) e Hidrotratamento de Destilados Médios (UHDT) , no bojo de esquema criminoso conduzido, pelo menos, de 2003 a 2014, a partir das seguintes irregularidades: 
a.1) combinação de preços; 
a.2) quebra de sigilo das propostas; 
a.3) divisão de mercado; 
a.4) oferta de propostas de cobertura para justificar o menor preço ofertado; 
a.5) combinação prévia dos resultados com o consequente direcionamento das licitações; e 
a.6) ausência de formulação de proposta para beneficiar a empresa escolhida pelo cartel.
	As práticas adotadas pela empresa resultaram em fraudes às licitações para a contratação da execução das obras de construção e montagem das Unidades de Destilação Atmosférica e a Vácuo (UDAV) , de Hidrocraqueamento Catalítico (UHCC) , de Coqueamento Retardado (UCR) e de Hidrotratamento de Destilados Médios (UHDT) , todas do Complexo Petroquímico do Rio de Janeiro (Comperj, mediante conluio entre as empresas.
	Não se aplica

O representante do MPTCU que atuou no feito, Procurador Rodrigo Medeiros de Lima, manifestou-se de acordo com o encaminhamento alvitrado pela unidade técnica, conforme se observa de seu parecer lançado à peça 84, a seguir transcrito:
	Cuidam os autos de representação oriunda, de forma apartada, do TC 010.816.2017-8, sendo esse processo apartado do TC Processo 009.834/2010-9, referente à auditoria realizada no âmbito do plano de fiscalização de obras do Tribunal no ano de 2010 (Fiscobras 2010) , nas obras de implantação da Unidade de Destilação Atmosférica e a Vácuo (UDAV) , da Unidade de Hidrocraqueamento Catalítico (UHCC) , da Unidade de Coqueamento Retardado (UCR) e da Unidade de Hidrotratamento de Destilados Médios (UHDT) , todas do então denominado Complexo Petroquímico do Rio de Janeiro (Comperj) da Petróleo Brasileiro S/A (Petrobras) .
Por força do subitem 9.2.11 do Acórdão 632/2017-TCU-Plenário (relator Ministro Vital do Rêgo) , prolatado no TC Processo 009.834/2010-9, foi determinada a autuação de processo apartado (o TC 010.816.2017-8) para apurar a ocorrência de fraudes em licitações conduzidas pela Petrobras, que envolveram os seguintes contratos de obras e serviços do Comperj (vide menção aos ajustes no subitem 9.2.1 do referido acórdão) :
Contrato 0800.0056801.10.2 (UDAV) , firmado em 8/3/2010 entre a Petrobras e o Consórcio SPE, formado pelas empreiteiras Skanska Brasil Ltda., Promon Engenharia Ltda. e Engevix Engenharia S.A. (peça 23 do TC 010.816.2017-8) ;
Contrato 0858.0056936.10.2 (UHCC) , firmado em 8/3/2010 entre a Petrobras e a empresa Alusa Engenharia (peça 26 do TC 010.816.2017-8) ;
Contrato 0800.0057282.10.2 (UCR) , firmado em 1º/4/2010 entre a Petrobras e o Consórcio TE-AG, formado pelas empresas Techint Engenharia e Construção S.A. e Construtora Andrade Gutierrez S.A. (peça 29 do TC 010.816.2017-8) ;
Contrato 0800.0060702.10.2 (UHDT) , firmado em 10/9/2010 entre a Petrobras e o Consórcio Queiroz Galvão-Iesa-Galvão, formado pelas empresas Construtora Queiroz Galvão S.A., Iesa Óleo e Gás S.A. e Galvão Engenharia S.A. (peça 32 do TC 010.816.2017-8) .
Esta representação cuida, especificamente, da apuração da possível participação da empresa SOG Óleo e Gás S/A nas fraudes às licitações que precederam à assinatura dos quatro contratos elencados no parágrafo precedente. Além deste processo, a SeinfraOperações noticiou que tramitam ou tramitaram no Tribunal mais 21 representações, cuja finalidade também é/era a de averiguar, de modo individualizado, a possível participação de dezessete pessoas jurídicas e quatro pessoas físicas nas referidas fraudes.
***
OITIVA DA EMPRESA SOG Óleo e Gás S/A
Em 30/8/2019, com base nas conclusões constantes da instrução da SeinfraOperações à peça 64 do TC 010.816.2017-8 e em decorrência do pronunciamento do secretário-substituto da mencionada unidade técnica à peça 66 desses autos, foi determinada, entre outras medidas, em relação à SOG Óleo e Gás S/A e às demais empresas possivelmente envolvidas em fraudes às licitações que precederam à assinatura dos Contratos 0800.0056801.10.2, 0858.0056936.10.2, 0800.0057282.10.2 e 0800.0060702.10.2, a realização de oitiva, com fulcro no art. 250, inciso V, do Regimento Interno (RI) /TCU, para que se manifestassem, individualmente em processos apartados, sobre irregularidades capazes de acarretar a declaração de inidoneidade prevista no art. 46 da Lei 8.443/1992.
Constaram, da instrução à peça 64 do TC 010.816.2017-8 (p. 32, 34 e 35) , o seguinte raciocínio e as decorrentes conclusões que serviram de justificativa para a realização da oitiva da SOG Óleo e Gás S/A:
119. A ocorrência de fraude às licitações de obras do Comperj apurada nesta instrução está evidenciada no seguinte conjunto probatório: Auto de apreensão 1117/2014 da PF (peça 8) ; Históricos de Conduta do Cade (peças 9 a 13) , Nota Técnica 38/2015/ASSTEC-SG/SGA2/SG/CADE (peças 60 e 62) ; Relatório da Comissão Interna da Petrobras, DIPDABST 70-2014 (peça 13) ; nos depoimentos e termos de colaboração (peças 14 a 22) ; nos contratos e relatórios das Comissões de Licitação das obras UDAV, UHCC, UCR e UHDT (peças 23 e 34) ; nas Denúncias oferecidas pelo MPF e nas sentenças proferidas na 13º Vara Criminal da Justiça Federal em Curitiba (peças 35 a 59) .
120. Com base na documentação juntada aos autos, extrai-se que dezenove empresas/grupos econômicos teriam participado efetivamente das fraudes ocorridas em licitações promovidas pela Petrobras para o Comperj, por meio de conluio e práticas anticompetitivas, bem como por meio de obtenção de informações privilegiadas, cujo envolvimento de cada pode ser assim sintetizado:
 (...) 
9) SOG - Sistemas em óleo e Gás S/A/ Setal Óleo & Gás S/A: UDAV: foi convidada duas vezes e não apresentou propostas; UHCC: foi convidada duas vezes e apresentou propostas não vencedoras; UCR: foi convidada apenas na segunda licitação (Rebid) e não apresentou proposta; e UHDT: foi convidada duas vezes e apresentou propostas não vencedoras (peças 23 a 34) . Ou seja: a empresa contribuiu para a fraude em sete processos licitatórios (quadro apresentando propostas não vencedoras e três abstendo-se de apresentá-las) :
	Empreendimento
	Atuação da Empresa

	Unidade de Destilação Atmosférica e a Vácuo (UDAV) 
	Convidada duas vezes e não apresentou propostas.

	Unidade de Hidrocraqueamento Catalítico (UHCC) 
	Convidada duas vezes e apresentou propostas não vencedoras.

	Unidade de Coqueamento Retardado (UCR) 
	Convidada apenas na segunda licitação (Rebid) e não apresentou proposta.

	Unidade de Hidrotratamento de Destilados Médios (UHDT) 
	Convidada duas vezes e apresentou propostas não vencedoras.

 (grifos nossos e do original) 
A oitiva da SOG Óleo e Gás S/A foi levada a efeito por meio do Oficio 988/2019-TCU/SeinfraOperac¿o¿es, de 2/9/2019, juntado em 10/9/2019 à peça 89 do TC 010.816.2017-8, com os seguintes questionamentos:
a) conluio entre as empresas e fraude a¿s licitac¿o¿es do Comperj que precederam a contratação da execução das obras de construção e montagem das Unidades de Destilac¿a¿o Atmosfe¿rica e a Va¿cuo (UDAV) , Hidrocraqueamento Catali¿tico (UHCC) , Unidade de Coqueamento Retardado (UCR) e Hidrotratamento de Destilados Me¿dios (UHDT) , no bojo de esquema criminoso conduzido, pelo menos, de 2003 a 2014, a partir das seguintes irregularidades:
a.1) combinac¿a¿o de prec¿os;
a.2) quebra de sigilo das propostas;
a.3) divisa¿o de mercado;
a.4) oferta de propostas de cobertura para justificar o menor prec¿o ofertado;
a.5) combinac¿a¿o pre¿via dos resultados com o consequente direcionamento das licitac¿o¿es; e
a.6) ause¿ncia de formulac¿a¿o de proposta para beneficiar a empresa escolhida pelo cartel.
 (peça 89, p. 1, do TC 010.816.2017-8 - grifo nosso) 
A resposta à oitiva da SOG Óleo e Gás S/A consta à peça 161 do TC 010.816.2017-8 (reproduzida à peça 71 desta representação) .
A análise da defesa da SOG Óleo e Gás S/A foi promovida pelo Auditor Federal de Controle Externo (AUFC) da SeinfraOperações por meio da instrução à peça 80 (concordância do diretor à peça 81) , tendo concluído pela possibilidade de conhecimento da representação para, no mérito, ser considerada procedente. Apesar de ter sugerido a rejeição da defesa apresentada pela empresa, o AUFC propôs a adoção do seguinte encaminhamento:
c) deixar de aplicar à SOG - Óleo e Gás S.A. a sanção especificada no art. 46 da Lei 8.443/1992, em relação à fraude à licitação verificada nas contratações das obras de construção e montagem das Unidades de Destilação Atmosférica e a Vácuo (UDAV) , de Hidrocraqueamento Catalítico (UHCC) , de Coqueamento Retardado (UCR) e de Hidrotratamento de Destilados Médios (UHDT) , todas do Complexo Petroquímico do Rio de Janeiro (Comperj) , com fulcro na ideia de coerência e unidade do Estado e em razão da utilidade e da eficácia das informações e provas trazidas por ela à jurisdição de contas, nos termos dos arts. 17 da Lei 12.846/2013. 4º, caput e § 2º, da Lei 12.850/2013, aplicados por analogia neste caso; (peça 80, p. 21 - grifos nossos) 
O AUFC justificou do seguinte modo sua proposta de não sancionamento da SOG Óleo e Gás S/A neste processo:
102. A tabela constante no item 18 desta instrução evidencia que os processos já julgados resultaram em sanção aplicada às empresas e responsáveis, ou sobrestamento do feito, bem como apensamento ao TC 010.816.2017-8 para consolidação, até que o Tribunal se pronuncie, no âmbito do TC Processo 005.088/2015-1, de forma definitiva e favorável sobre a validade e a utilidade dos Acordo de Leniência das empresas com a CGU, bem como o cumprimento dos respectivos acordos.
103. Observa-se, porém, que a SOG se encontra em um patamar diferente das demais empresas ouvidas acerca das fraudes nas licitações do Comperj, uma vez que já foi julgada pelos mesmos fatos aqui tratados, em processo distinto (TC Processo 021.226/2017-2, relativo às obras da Rnest) , tendo o Tribunal se manifestado de forma definitiva e favorável sobre a validade e a utilidade do Acordo de Leniência da empresa [peça 78], que trouxe valiosos subsídios ao exercício do poder sancionatório do TCU, conforme consta no voto condutor do Acórdão 1214/2018-TCU-Plenário [relator Ministro Benjamin Zymler], de 30/5/2018, transcrito no item 86 desta instrução.
104. O antecitado Acórdão 1214/2018-TCU-Plenário, transitado em julgado em 9/8/2018, declarou expressamente a utilidade e a eficácia das informações e provas trazidas pela empresa SOG à jurisdição de contas e por essa razão deixou de aplicar a sanção da idoneidade prevista no art. 46 da Lei 8.443/1992, arquivando-se o processo após as comunicações.
105. Nesses termos, em sintonia com esse entendimento, será feita proposta no sentido de que o Tribunal se abstenha de aplicar à empresa SOG a pena de inidoneidade, mediante a aplicação, por analogia, dos artigos 17 da Lei 12.846/2013, e 4º, caput e § 2º, da Lei 12.850/2013.
 (peça 80, p. 19 - grifos nossos e do original) 
O titular da SeinfraOperações, nos termos do pronunciamento à peça 82, manifestou sua concordância com o encaminhamento consignado na instrução à peça 80, com o seguinte acréscimo:
Embora caiba reconhecer que a Procuradoria-Geral da República não tenha assinado o Acordo de Cooperação Técnica (ACT) , firmado pelo TCU em agosto/2020, manifesto concordância com o exame do Auditor-instrutor, no sentido de que a jurisprudência desta Corte de Contas prestigia os acordos negociados pelo CADE e pelo MPF, homologados pela Justiça Federal, os quais permitiram as alavancagens investigativas no âmbito da Operação Lava Jato. Destaque deve ser dado ao acordo da SOG, que foi o primeiro a ser celebrado, dentre as pessoas jurídicas envolvidas nas fraudes. 
Nesse sentido, cumpre ressaltar a contradição da declaração de inidoneidade promovida pela CGU, ao se recusar a reconhecer a contribuição da empresa SOG para desvelar o amplo esquema de corrupção que vitimou os cofres da Petrobras.
Com fundamento no art. 62, inciso III, do RITCU, o Ministro Vital do Rêgo, "considerando a relevância da matéria tratada no presente feito", encaminhou o presente processo para manifestação do MP/TCU (despacho do relator à peça 83) .
***
O Ministério Público alinha-se às conclusões e ao consequente encaminhamento sugerido pela SeinfraOperações para esta representação.
Conforme evidenciado na instrução da SeinfraOperações à peça 80, a empresa SOG Óleo e Gás S/A não trouxe, em sua resposta à oitiva, quaisquer elementos capazes de afastar as seis ocorrências irregulares discriminadas no ofício à peça 89 do TC 010.816.2017-8. Limitou-se a referida sociedade a afirmar que:
 (...) a requerente apresentou as propostas nos empreendimentos que lhe interessavam [UHCC e UHDT], mas estas não foram consideradas as melhores propostas, de tal maneira que outras empresas venceram as licitações. (...) (peça 71, p. 4) 
Considerando a superficialidade da defesa apresentada e o fato de que a SOG Óleo e Gás S/A nem sequer chegou a tecer considerações mais aprofundadas sobre o fato de que era integrante do denominado "Clube das 9", formado por ela e outras sociedades que tinham por objetivo fraudar licitações na Petrobras, resta fundamentada a proposta adiante consignada, no sentido de rejeitar a resposta à oitiva apresentada pela mencionada empresa.
Tendo em vista que a proposta de mérito da unidade técnica, que conta com o apoio do Parquet de Contas, é no sentido de não aplicar sanção à SOG Óleo e Gás S/A, por já ter sido afastada reprimenda pelas mesmas práticas em licitações da Refinaria Abreu e Lima, também denominada de Refinaria do Nordeste (Rnest) , objeto do TC Processo 021.226/2017-2, não há necessidade de promover o exame da possível incidência da prescrição da pretensão punitiva em relação a cada um dos sete processos licitatórios que teriam contado com a participação ou não participação proposital da referida empresa.
Cabe reforçar, em relação à menção feita no parágrafo 104 da instrução à peça 80 (p. 19) , que no TC Processo 021.226/2017-2 foi prolatado o Acórdão 1214/2018-TCU-Plenário (relator Ministro Benjamin Zymler) , do qual cabe transcrever seu subitem 9.1:
9.1. deixar de aplicar à SOG - Óleo e Gás S.A. a sanção especificada no art. 46 da Lei 8.443/1992, em relação à fraude à licitação verificada nas contratações das Unidades de Coqueamento Retardado (UCR) , de Hidrotratamento de Diesel e de Nafta (UHDT) e Geração de Hidrogênio (UGH) e de Destilação Atmosférica (UDA) , das Tubovias de Interligações e da Terraplenagem, da Rnest, tratadas no presente processo, com fulcro na ideia de coerência e unidade do Estado e em razão da utilidade e da eficácia das informações e provas trazidas por ela à jurisdição de contas, nos termos dos arts. 17 da Lei 12.846/2013. 4º, caput e § 2º, da Lei 12.850/2013, aplicados por analogia neste caso; (grifos nossos) 
Assim, estando a proposta adiante apresentada, de não aplicação da pena de inidoneidade (art. 46 da Lei 8.443/1992) à SOG Óleo e Gás S/A, alinhada ao que restou decidido por meio do Acórdão 1214/2018-TCU-Plenário, não há providências a serem adotadas de modo subsequente à apreciação desta representação, cabendo, tão somente, apensá-la definitivamente ao TC 010.816.2017-8, na forma sugerida pela SeinfraOperações (letra "e" do parágrafo 111 da instrução à peça 80, p. 21) .
***
Diante do exposto, este membro do Ministério Público junto ao Tribunal de Contas da União manifesta sua concordância em relação à proposta da SeinfraOperações (peças 80-82) , sugerindo o seguinte encaminhamento para esta representação (em substituição à proposta da unidade técnica - parágrafo 111 da instrução à peça 80) :
na forma do art. 103, § 1º, da Resolução TCU 259/2014, conhecer da presente representação, por atender aos requisitos legais e regimentais de admissibilidade, para, no mérito, considerá-la procedente;
rejeitar a resposta à oitiva promovida junto à empresa SOG Óleo e Gás Ltda.[footnoteRef:2]; [2:  Atual natureza jurídica da empresa SOG (pesquisa realizada na base CNPJ nesta data) .] 
deixar de aplicar à SOG Óleo e Gás Ltda. a sanção especificada no art. 46 da Lei 8.443/1992, em relação à fraude à licitação verificada nas contratações das obras de construção e montagem das Unidades de Destilação Atmosférica e a Vácuo (UDAV) , de Hidrocraqueamento Catalítico (UHCC) , de Coqueamento Retardado (UCR) e de Hidrotratamento de Destilados Médios (UHDT) , todas do então Complexo Petroquímico do Rio de Janeiro (Comperj) , com fulcro na ideia de coerência e unidade do Estado e em razão da utilidade e da eficácia das informações e provas trazidas por ela à jurisdição de contas, nos termos dos arts. 17 da Lei 12.846/2013 e 4º, caput e § 2º, da Lei 12.850/2013, aplicados por analogia no presente caso;
dar ciência do acórdão que vier a ser proferido à empresa SOG Óleo e Gás Ltda., ao titular da 13ª Vara Federal de Curitiba/PR, à Procuradoria da República no Paraná, à Controladoria-Geral da União (CGU) , ao Conselho Administrativo de Defesa Econômica (CADE) , à Presidência da Petróleo Brasileiro S/A (Petrobras) e à sua Diretoria-Executiva de Governança e Conformidade, para as medidas consideradas cabíveis;
determinar o apensamento definitivo deste processo ao TC 010.816.2017-8, com vistas à consolidação das decisões proferidas.
É o relatório.

Eduardo Boccuzzi (OAB/SP 105.300) e outros.

Procurador Rodrigo Medeiros de Lima.

COMPERJ. FRAUDES NOS PROCESSOS LICITATÓRIOS. PROVAS COMPARTILHADAS. OPERAÇÃO LAVAJATO. CONJUNTO DE INDÍCIOS. FORMAÇÃO DE CONVICÇÃO. EMPRESA COLABORADORA DO CADE E DO MINISTÉRIO PÚBLICO FEDERAL. EFETIVA UTILIDADE E PRIMAZIA DOS ELEMENTOS DE PROVA À JURISDIÇÃO DE CONTAS. ATENDIMENTO DOS REQUISITOS PARA A CONCESSÃO DE IMUNIDADE PERANTE O TCU. EXTINÇÃO DA AÇÃO PUNITIVA EM RAZÃO DOS FATOS. NOTIFICAÇÕES.

REPRESENTAÇÃO (REPR)

Unidade de Auditoria Especializada em Tomada de Contas Especial (AudTCE).

Trata-se de processo apartado do TC Processo 010.816/2017-8, autuado para verificar a ocorrência de fraudes praticadas pela SOG - Óleo e Gás S.A. (antiga Setal Óleo e Gás S.A.) , nas licitações do Complexo Petroquímico do Rio de Janeiro (Comperj) , conduzidas pela Petróleo Brasileiro S.A. (Petrobras) , para as obras de construção e montagem das Unidades de Destilação Atmosférica e a Vácuo (UDAV) , Hidrocraqueamento Catalítico (UHCC) , Coqueamento Retardado (UCR) e Hidrotratamento de Destilados Médios (UHDT) .
Inicialmente, relembro que a autuação deste e dos demais processos apartados foi motivada pelas auditorias que este Tribunal já vinha realizando nas contratações relativas ao Comperj desde 2008, cujos resultados, mais tarde, alinharam-se aos fatos descortinados pela Operação Lava Jato, deflagrada em 2014.
A Operação tornou pública a existência de um esquema criminoso que atuava na Petrobras e que envolvia a prática de crimes contra a ordem pública, corrupção e lavagem de dinheiro, com a formação de um poderoso cartel, autodenominado de "Clube". Dele participariam as empresas Odebrecht, Engevix, OAS, UTC, Camargo Corrêa, Techint, Andrade Gutierrez, Mendes Júnior, Promon, MPE, Skanska, Queiroz Galvão, Iesa, Galvão Engenharia, GDK e Setal.
Em resumo, as mencionadas empresas teriam se associado para dominar o mercado de grandes obras de engenharia demandadas pela Petrobras. Nesse esquema, para cada contratação, o "Clube" definia aquela que seria a vencedora do certame e as demais que dariam cobertura, apresentando propostas de preços maiores ou até mesmo não ofertando propostas. Desse modo, impedia-se a concorrência real e os preços contratados ficavam muitas vezes acima dos referenciais de mercado, superfaturados.
De acordo com as apurações realizadas pelo TCU, os contratos relativos ao Comperj apresentavam os seguintes valores de sobrepreço:
Tabela 1 - Indícios de sobrepreço apontados no relatório de auditoria
	Contrato
	Objeto
	Sobrepreço

	0800.0056801.10.2
	UDAV - Unidade de Destilação Atmosférica e a Vácuo
	R$ 79.769.676,969

	0800.0057282.10.2
	UCR - Unidade de Coqueamento Retardado
	R$ 260.536.618,39

	0800.0060702.10.2
	UHDT - Unidade de Hidrotratamento de Destilados Médios
	R$ 99.311.296,73

	0800.0056936.10.2
	UHCC - Unidade de Hidrocraqueamento Catalítico
	R$ 104.388.883,35

A confirmação ou não desses valores se dará no âmbito dos processos de tomada de contas especial que foram abertos para cada contrato (Acórdão 632/2017-TCU-Plenário) .
De todo modo, os resultados da Operação Lava Jato confirmaram as irregularidades que vinham sendo apontadas pelos trabalhos de fiscalização do TCU nos processos licitatórios do Comperj e trouxeram uma nova perspectiva às apurações em curso.
Diante da complexidade dos fatos tratados e do grande número de empresas envolvidas, esta Corte de Contas decidiu então, consoante Acórdão 632/2017-TCU-Plenário, subitem 9.2.11, por autuar um processo apartado para cada empresa citada, a exemplo deste. Em cada apartado, avalia-se a participação de uma empresa específica nas fraudes às licitações do Comperj, tendo sido elas instadas a se pronunciar acerca de:
a) combinação de preços;
b) quebra de sigilo das propostas; 
c) divisão de mercado;
d) oferta de propostas de cobertura para justificar o menor preço ofertado;
e) combinação prévia de resultados e consequente direcionamento das licitações; e 
f) ausência de formulação de proposta para beneficiar a empresa escolhida pelo cartel.
O mesmo procedimento foi adotado para as apurações relativas às obras de implantação da Refinaria Abreu e Lima em Ipojuca/PE, também denominada de Refinaria do Nordeste (Rnest) , e da Refinaria Presidente Getúlio Vargas (Repar) , sendo que muitos daqueles processos apartados já foram apreciados. Desse modo, no julgamento dos presentes autos, considerarei as análises da Secretaria Extraordinária de Operações Especiais em Infraestrutura (SeinfraOperações) e a jurisprudência que vem se formando quanto ao tema, frente aos processos já julgados.
II
Como dito, este processo busca verificar a atuação da SOG - Óleo e Gás S.A. nas licitações do Comperj e sua eventual participação nas fraudes apuradas. Em sua defesa, a empresa apresentou razões de justificativa (peça 71) , por meio da qual informou que o fato de não ter apresentado propostas para as licitações da UDAV e da UCR decorreu de mera opção da empresa. Assim, apesar de ter sido convidada, não estaria obrigada a participar do certame.
Em relação às licitações da UHCC e da UHDT, a SOG alega ter apresentado propostas "cabíveis", em consórcio com a empresa OAS.
Ao analisar os elementos probatórios dos autos, a SeinfraOperações confirmou a existência de irregularidades nas condutas da SOG, relacionadas a conluio e fraude às licitações do Comperj. Contudo, ponderou o fato de a empresa ter assinado acordos de leniência com o MPF em 2014 (peça 78) , e com o Cade, em 2015 (peça 11) .
Assim, diante da utilidade desses acordos para o exercício da jurisdição do TCU, bem como o fato de terem sido os primeiros a serem pactuados, a SeinfraOperações propôs deixar de aplicar a sanção especificada no art. 46 da Lei 8.443/1992, em consonância com o precedente Acórdão 1214/2018-TCU-Plenário. 
 O Ministério Público junto ao TCU, representado pelo Procurador Rodrigo Medeiros de Lima, expressou sua concordância com a proposta de encaminhamento formulada pela unidade técnica. 
III
Feito este breve resgate do histórico processual, passo ao exame da matéria. De antemão, esclareço que acompanharei as conclusões da SeinfraOperações e do MPTCU, adotando seus fundamentos como minhas razões de decidir, exceto naquilo que não conflitar com o exposto neste voto.
Inicialmente, a análise dos presentes autos se concentrará nos indícios e nas provas da participação da SOG - Óleo e Gás S.A. (antiga Setal Óleo e Gás S.A.) nos atos ilícitos descortinados. Considero que, ao presente momento, já resta suficientemente comprovada a existência do cartel e de seu modo de atuação, inclusive nas licitações do Comperj. Somente no âmbito desta Corte de Contas, outras quinze empresas já foram tornadas inidôneas por fraudes às licitações da Petrobras (Acórdãos 300/2018, 414/2018, 1.221/2018, 1.744/2018, 2.135/2018, 2.355/2018, 424/2019, 1.256/2019, 1.527/2019, 2.914/2019, 1.900/2020, 2.134/2020, 2.687/2020, 2.841/2020, 3.163/2020, 3.175/2020, 82/2021, 416/2021, 497/2021, 1.042/2021, 1.177/2021, 1.313/2021, 2.092/2021, 2.320/2021, 2.531/2021, 2.586/2021, 1.236/2022, 2.461/2022, todos do Plenário) .
Desse modo, uma vez comprovada a existência do "Clube" e de sua atuação também nas contratações do Comperj, passo a analisar aquelas que seriam as evidências da participação da SOG nas fraudes em comento. Considero aqui todo o acervo probatório compartilhado com este Tribunal pelo Conselho Administrativo de Defesa Econômica (Cade) , pela Polícia Federal (PF) e pelo Ministério Público Federal (MPF) , além da documentação administrativa recolhida em processos pretéritos que tramitam nesta Corte. Entretanto, deixo de acolher os elementos de prova trazidos pela própria SOG - Óleo e Gás S.A., por entender ser incabível utilizá-los como evidência para a aplicação de sanção contra ela mesma. 
Inicialmente, considero relevante destacar as evidências que mostram a participação da SOG no cartel chamado de "Clube das 16". Tanto as informações trazidas pelo Cade (peça 12 a 14) , no acordo de leniência da empresa Camargo Corrêa, quanto as trazidas pela PF (peça 10) e pelo MPF (peças 37 a 61) , em ações de improbidade, ações penais e denúncias, dão conta da atuação da empresa nas reuniões e nos acordos firmados pelo cartel.
Por exemplo, a participação da SOG é assim resumida no Termo de Colaboração 05 do Sr. Pedro José Barusco Filho (peça 18, p. 2) :
QUE as empresas que compunham uma espécie de 'núcleo duro' do cartel eram em torno de 14 (quatorze) , isto é, a CAMARGO CORREA, a ANDRADE GUTIERREZ, a ODEBRECHT, SETAL/SOG - ÓLEO E GÁS, a OAS, A UTC, a SKANSKA, a PROMON ENGENHARIA, a TECHINT, a QUEIROZ GALVÃO, a ENGEVIX, a MENDES JÚNIOR, a SCHAIN e a MPE; QUE essas eram as empresas mais convidadas, as mais atuantes dentro da PETROBRAS; (...) ; QUE basicamente, no tocante ao cartel, a ação era no sentido de haver um direcionamento em favor de determinadas empresas ou, além do direcionamento, também praticar preços excessivos, como se deu de modo mais evidente na RNEST; (Grifos acrescidos) 
A mesma conduta irregular é narrada no acordo de leniência da empresa Camargo Corrêa (peça 12, p. 3) :
Os Compromissários esclarecem que, originalmente, 9 (nove) empresas participavam da conduta anticompetitiva ("Clube das 9") : (i) Construções e Comércio Camargo Corrêa S/A, (ii) Construtora Andrade Gutierrez S/A, (iii) Construtora Norberto Odebrecht S/A, (iv) Mendes Junior Trading Engenharia, (v) MPE Montagens e Projetos Especiais S/A, (vi) Promon S/A, (vii) Setal/SOG Óleo e Gás, (viii) Techint Engenharia e Construção S/A e (ix) UTC Engenharia S/A. (Grifos Acrescidos) 
Especificamente em relação ao Comperj, faço menção a uma das provas coletadas pela PF. Trata-se de um documento apreendido na sede da Engevix no curso da Operação Lava Jato (Figura 1) , datado de 7/8/2008. Como se nota, o documento detalha as preferências de cada membro do Clube quanto às licitações do Comperj, denominadas de "Novos Negócios Comperj". O número "1" indicaria a primeira opção da empresa, o número "2", a segunda, e assim por diante.
Figura 1 - Preferências das empresas do cartel em relação às licitações do Comperj
Fonte: peça 13, p. 7
Como se verifica, na coluna 8 dessa planilha, é possível observar a sigla "ST", que se refere à empresa Setal (atual SOG) , de acordo com as informações levantadas no acordo de leniência da empresa Camargo Corrêa (peça 13, p. 7-8) . Considero que se trata de prova substancial da participação da empresa no cartel, pois não vislumbro qualquer outra razão para que ela fosse questionada sobre suas preferências quanto às contratações inerentes ao Comperj, se dele não fizesse parte.
Posteriormente, outra planilha datada de 25/4/2009, também apreendida na sede da Engevix, mostra como as obras do Comperj seriam divididas entre as empresas do Clube (Figura 2) .
Figura 2 - Documento elaborado no âmbito do processo de negociação entre as empresas do Clube para divisão das obras do Comperj
Fonte: peça 13, p. 11-12
Nesse documento, é possível identificar a distribuição das licitações entre as empresas, de forma que o consórcio Skanska/Promon/Engevix ("SK/PRO/VX") seria contemplado com as obras da UDAV, o consórcio Techint/Andrade Gutierrez ("TC/AG") ficaria com a UCR, o consórcio Queiroz Galvão/IESA/Galvão Engenharia ("QG/IE/GAL") venceria a UHDT, e o consórcio Camargo Corrêa/Schahin ("CC/SCH") , a UHCC. Assim sendo, a Setal não seria contemplada em nenhuma das licitações apuradas nestes autos, mas sim com o pacote "PFCC - Petroquímico" e "UGH + PSA", também do Comperj, em consórcio com a empresa OAS (peça 13, p. 13) .
Menciono ainda outro documento, intitulado "Reunião do Bingo" e datado de 14/8/2009, contendo mais uma versão sobre a distribuição das licitações do Comperj entre os membros do Clube, incluindo desta vez a lista dos participantes, os vencedores, bem como a ordem de classificação das propostas (Figura 3) . Nele, consta que a SOG ("SE") faria propostas de cobertura para as licitações da UHCC e da UHDT, e não apresentaria propostas para as licitações da UCR e da UDAV.
Figura 3 - Divisão das obras do Comperj. Documento elaborado pela UTC e apreendido na sede da Engevix.
Fonte: peça 10, p. 3
Assim, todas as evidências são contundentes e demonstram a pretensão do Clube de macular os processos licitatórios, com o objetivo deliberado de garantir interesses escusos, contando com a atuação da SOG para atingir essa perniciosa finalidade.
Registro que os certames licitatórios dessas unidades do Comperj ocorreram entre os meses de setembro de 2009 e junho de 2010, isto é, pouco tempo depois das referidas reuniões. Ao observar o deslinde desses certames, é possível perceber claramente a atuação do Clube na fraude dos processos licitatórios, mediante conluio entre seus participantes, incluindo a SOG.
Na licitação da UCR, a segunda abertura das propostas (Rebid) aconteceu em 22/9/2009, com a seguinte ordem de classificação: (1º) Techint/Andrade Gutierrez; (2º) Odebrecht/UTC/Mendes Júnior; (3º) Queiroz Galvão/IESA (peça 33) . Analisando o resultado, é possível notar tanto a ausência de participação da SOG quanto a confirmação da ordem de classificação das propostas, de acordo com o planejamento do cartel.
Na licitação da UDAV, a primeira abertura das propostas aconteceu em 2/7/2009, com a seguinte ordem de classificação: (1º) Skanska/Promon/Engevix; (2º) Odebrecht/UTC/Mendes Junior; (3º) Techint/Andrade Gutierrez; (4º) Queiroz Galvão/Galvão (peça 26) . Contudo, a melhor proposta ofertada (R$ 1,4 bilhão) ficou acima do limite máximo que poderia ser aceito pela Petrobras (R$ 1,1 bilhão) , levando a estatal a realizar uma nova rodada de licitação (Rebid) . Diante desses números, é possível perceber que os membros do Clube buscavam contratar com o maior preço possível, de modo a extrair ao máximo os benefícios decorrentes da sua atuação cartelizada. A meu ver, esses fatos evidenciam ainda mais a conduta irregular de combinação prévia de preços. 
O Rebid da UDAV ocorreu em 19/11/2019, com a seguinte ordem de classificação das propostas: (1º) Skanska/Promon/Engevix; (2º) Odebrecht/UTC/Mendes Junior; (3º) Queiroz Galvão/Galvão (peça 27) . Desse modo, o certame também não contou com a participação da SOG. 
Entendo que, ao não apresentar propostas, a SOG seguia o roteiro acordado entre as empresas do Clube. Desse modo, a não participação da empresa nas licitações não decorreu de mera opção empresarial, mas sim, para atender às combinações prévias acertadas pelo cartel, como mostram as fartas evidências deste processo. Por isso, entendo que a não apresentação de propostas, no caso em concreto, também configura fraude à licitação.
Na licitação da UHCC, o Rebid ocorreu em 16/12/2009 (peça 30) , com a seguinte ordem de classificação: (1º) Alusa; (2º) Camargo Corrêa/Schahin; (3º) OAS/SOG; (4º) Carioca/GDK/EBE; (5º) Queiroz Galvão/Galvão Engenharia/IESA.
Nesse certame, a empresa Alusa sagrou-se vencedora, mesmo não fazendo parte do Clube. Segundo o Termo de Colaboração do então Gerente-Executivo da Petrobras, Pedro José Barusco Filho (peça 18, p. 6) , o objetivo era "não ficar na mão do cartel", que apresentava preços elevados. Assim, foi escolhida uma empresa alheia ao Clube para vencer a licitação, mediante o acerto de propinas com o gestor da Petrobras. De toda forma, a ordem de classificação das demais propostas manteve-se idêntica ao acertado pelo Clube, o que mostra a atuação coordenada do Cartel para fraudar o certame.
Na licitação da UHDT, a abertura de propostas se transcorreu em 4/6/2010. Da mesma forma, a ordem de classificação se mostrou idêntica ao combinado entre os membros do Clube: (1º) Queiroz Galvão/Galvão Engenharia/IESA; (2º) Odebrecht Plantas Industriais/UTC/Mendes Junior; (3º) Camargo Corrêa; (4º) OAS/Setal e (5º) Carioca/GDK/EBE (peça 36) . Tais fatos evidenciam novamente as condutas irregulares de prática de divisão de mercado, combinação prévia de resultados, e direcionamento da licitação.
Feito esse breve resumo sobre a atuação da SOG junto ao Clube, e sua influência no processo licitatório do Comperj, ressalto ainda que a SeinfraOperações elencou em sua instrução (peça 80) um amplo conjunto probatório do envolvimento da responsável nas fraudes às licitações na Petrobras, incluindo o Comperj. Esse rol de evidências, contendo depoimentos, informações de acordos de leniência, documentos apreendidos pela Polícia Federal, além dos indícios de irregularidade que já haviam sido identificados pelo TCU nos certames em comento, é suficiente para formar a minha convicção de que a empresa fraudou o resultado da licitação das unidades UHCC e UHDT ao apresentar proposta de cobertura, e das unidades UCR e UDAV ao se abster de apresentar propostas, em conluio com os participantes do Clube. Portanto, os fatos apurados ensejam possível aplicação da sanção de inidoneidade à empresa, nos termos do art. 46 da Lei 8.443/1992.
IV
Neste tópico, passo a analisar os acordos de leniência da SOG, e seus efeitos sobre o encaminhamento destes autos.
Em 2014, a empresa firmou termo com o MPF (peça 78) , em que apresentou fatos e provas para auxiliar as investigações de diversos crimes no âmbito da "Operação Lava- Jato". No ano seguinte, revelou os mesmos fatos ao Cade (peça 11) , onde detalhou as condutas anticompetitivas do Cartel em licitações da estatal.
Desse modo, considero necessário avaliar em que medida tais acordos são capazes de atenuar ou isentar a sanção de inidoneidade apurada nestes autos. Para tal, resgato alguns precedentes jurisprudenciais que auxiliam no desfecho deste processo. 
Em 2018, o TCU julgou representação em que se apuravam irregularidades praticadas pela SOG em licitações da Refinaria do Nordeste (Rnest) . Naquela oportunidade, o Tribunal ponderou a utilidade e a eficácia dos acordos de leniência para o exercício da sua jurisdição e, com base na ideia de coerência e unidade do Estado, deixou de aplicar a pena de inidoneidade à SOG, nos termos do item 9.1 do Acórdão 1214/2018-TCU-Plenário:
9.1. deixar de aplicar à SOG - Óleo e Gás S.A. a sanção especificada no art. 46 da Lei 8.443/1992, em relação à fraude à licitação verificada nas contratações das Unidades de Coqueamento Retardado (UCR) , de Hidrotratamento de Diesel e de Nafta (UHDT) e Geração de Hidrogênio (UGH) e de Destilação Atmosférica (UDA) , das Tubovias de Interligações e da Terraplenagem, da Rnest, tratadas no presente processo, com fulcro na ideia de coerência e unidade do Estado e em razão da utilidade e da eficácia das informações e provas trazidas por ela à jurisdição de contas, nos termos dos arts. 17 da Lei 12.846/2013. 4º, caput e § 2º, da Lei 12.850/2013, aplicados por analogia neste caso;
Na ocasião, o Min. Benjamin Zymler, relator do processo, avaliou a importância das provas trazidas pela SOG:
44. Diante desse quadro, é possível afirmar que o Estado somente conseguiu comprovar as irregularidades ocorridas nas licitações objeto do presente feito a partir da colaboração da empresa SOG - Óleo e Gás S.A. e seus executivos ao Cade e ao MPF. Tal aspecto deve ser considerado na análise da repercussão da celebração de tais instrumentos sobre o poder sancionatório do TCU a respeito dos fatos reportados nos aludidos acordos. [Voto Condutor do Acórdão 1214/2018-TCU-Plenário]
Além do mais, o relator ressaltou o caráter precursor das leniências:
112. Nesse cenário, é possível afirmar que a cooperação da SOG - Óleo e Gás S.A., que veio a ser a primeira pessoa jurídica a efetivamente colaborar com as investigações do Estado a respeito da existência do cartel, permitiu e está permitindo o exercício do poder sancionatório, inclusive do TCU, sobre aqueles que infringiram as normas e os princípios da Administração Pública. [Voto Condutor do Acórdão 1214/2018-TCU-Plenário]
Desse modo, considerando a utilidade e a eficácia dos acordos de leniência perante os processos de contas, o voto do eminente relator defendeu a ideia de que o TCU deveria dar à SOG, o mesmo tratamento conferido pelo Cade e pelo MPF, qual seja, isentar a empresa da sanção cabível em função dos fatos por ela admitidos. Portanto, indiretamente, o Tribunal aquiesceria ao acordo de leniência formulado pelos mencionados órgãos. Ao fim e ao cabo, a deliberação final refletiu esse pensamento.
Naquela oportunidade, o TCU adotou como fundamentos da decisão, por analogia, o art. 17 da Lei 12.846/2013, que permite a isenção e atenuação de sanções administrativas em acordos de leniência envolvendo os crimes previstos na lei de licitações e contratos. E, também por analogia, o art. 4º da Lei 12.850/2013, que faculta o juiz a conceder o perdão judicial ou reduzir a pena daquele que tenha colaborado efetiva e voluntariamente com a investigação de processo criminal.
Portanto, considerando a relevância dos acordos assinados pela SOG - Óleo e Gás S.A., o TCU, de pronto, julgou o feito e isentou a empresa da sanção de inidoneidade. 
Em outros julgados, o TCU optou por sobrestar o exame de mérito até que as empresas lenientes demonstrassem o total cumprimento dos acordos (por exemplo, Acórdãos 1.620/2020, 1.310/2021, 2.422/2021 - todos do Plenário) . Nessas ocasiões, este Tribunal privilegiou a postura colaborativa das empresas com outras instâncias de controle, mesmo que dela não resultasse em benefícios diretos para o exercício da sua própria jurisdição. Aliás, essa posição se alinha com o entendimento exposto no Acordo de Cooperação Técnica celebrado entre TCU, CGU, AGU, MJSP, em 2020.
Portanto, existem diferentes linhas jurisprudenciais deste Tribunal no julgamento de empresas lenientes que comprovadamente fraudaram licitações da Petrobras. Nota-se que a distinção de posicionamento advém das nuances de cada caso, mas, especialmente, do aproveitamento das provas emprestadas. 
Feito o resgate desses precedentes, passo a analisar o caso em concreto.
Inicialmente, considero que cabe ao TCU reconhecer a importância dos acordos de leniência quando úteis ao exercício da jurisdição de Contas, ocasião em que é possível ao julgador avaliar eventual atenuação ou até isenção das sanções impostas aos seus jurisdicionados.
Entretanto, para que isso ocorra, o acordo deve preencher duas condições essenciais: a primazia e a efetiva utilidade das provas e informações aos processos de contas. São requisitos previstos pela Lei 12.846/2013 e, por analogia, podem ser adotados como fundamentos nos julgamentos desta Corte.
A primazia é um requisito que versa sobre o caráter precursor dos acordos de leniência:
Art. 16. (...) 
§ 1º O acordo de que trata o caput somente poderá ser celebrado se preenchidos, cumulativamente, os seguintes requisitos:
I - a pessoa jurídica seja a primeira a se manifestar sobre seu interesse em cooperar para a apuração do ato ilícito;
Nesse sentido, vejo que as informações prestadas pela primeira empresa leniente têm o maior potencial de contribuir com a elucidação dos ilícitos, alavancando as investigações e identificando os demais responsáveis, razão pela qual o prêmio a ela conferido deve ser maior que as lenientes que porventura possam lhe suceder. Por isso, entendo que a primazia é uma condição exigível quando se avalia a isenção ou atenuação de sanção por este Tribunal.
Dito isso, destaco que o acordo firmado entre a SOG e o Cade foi o primeiro a ser compartilhado com este Tribunal, e permitiu compreender o modo de atuação do cartel nas licitações do Comperj. Portanto, considero esse requisito atendido no caso em tela.
Outra condição essencial é a efetiva utilidade dos acordos. Ou seja, é preciso avaliar se o seu conteúdo permitiu a identificação dos demais envolvidos e a obtenção mais célere de evidências por parte desta Corte. Trata-se de um requisito também presente na Lei 12.846/2013:
Art. 16. A autoridade máxima de cada órgão ou entidade pública poderá celebrar acordo de leniência com as pessoas jurídicas responsáveis pela prática dos atos previstos nesta Lei que colaborem efetivamente com as investigações e o processo administrativo, sendo que dessa colaboração resulte:
	I - a identificação dos demais envolvidos na infração, quando couber; e
	II - a obtenção célere de informações e documentos que comprovem o ilícito sob apuração.
Assim sendo, é necessário registrar que os acordos de leniência da SOG serviram efetivamente como elemento de prova na apuração das condutas de outras empresas nas licitações do Comperj, como nos Acórdãos 2.841/2020, 3.163/2020, 497/2021, 2.092/2021, 2.320/2021 e 2.531/2021, todos do Plenário, por mim relatados. Portanto, verifico também a condição da efetiva utilidade em processos desta Corte.
Desse modo, sem desconsiderar a gravidade das condutas da SOG, relacionados a sua participação no Cartel que dominou as licitações do Comperj, devo reconhecer a primazia e a efetiva utilidade dos acordos de leniência por ela assinados para o exercício da jurisdição desta Corte de Contas, características estas que permitem ao TCU não impor sanção à empresa leniente, em harmonia com o decidido no Acórdão 1214/2018-TCU-Plenário, e com fundamento nos arts. 16 e 17 da Lei 12.846/2013, art. 4º, caput e § 2º, da Lei 12.850/2013, todos aplicados por analogia neste caso.
Com essas considerações, acompanho o posicionamento da SeinfraOperações e do MPTCU no sentido de deixar de aplicar à SOG, a sanção de inidoneidade prevista no art. 46 da Lei 8.443/1992.
	Diante do exposto, voto para que o Tribunal adote o acórdão que ora submeto à deliberação deste Colegiado.
TCU, Sala das Sessões, em 1 de março de 2023.
Ministro VITAL DO RÊGO 
Relator